ACORDAO-COMPLETO-2494002

ACÓRDÃO 1792/2022 ATA 11/2022 - SEGUNDA CÂMARA

VISTOS, relatados e discutidos estes autos de tomada de contas especial instaurada pelo Departamento Nacional de Obras Contra as Secas (DNOCS) em desfavor de Ruthardo Grün, como então presidente da Associação Central dos Irrigantes do Perímetro Irrigado Platô de Guadalupe - Acipe (gestão: 19/12/2008 a 12/1/2010) , diante dos indícios de irregularidade pelo desvio de finalidade na aplicação dos recursos federais transferidos por meio do Convênio PGE-38/2005 (Siafi 554019) destinado a conferir a eventual competência em prol da Acipe para a administração, gestão, operação e manutenção de toda a infraestrutura, em uso comum, no perímetro irrigado do platô de Guadalupe junto ao Município de Guadalupe - PI sob o valor original de R$ 1.371.472,44 pelo aporte de R$ 1.360.100,00 em recursos federais e R$ 11.372,44 em recursos da contrapartida, além de lhe conceder a guarda e utilização dos bens inerentes à execução dessas atividades, tendo a vigência do ajuste sido fixada para o período de 30/12/2005 a 2/5/2010;
ACORDAM os Ministros do Tribunal de Contas da União, reunidos em Sessão da 2ª Câmara, ante as razões expostas pelo Relator, em:
9.1. promover a exclusão da Associação Central dos Irrigantes do Perímetro Irrigado Platô de Guadalupe (Acipe) , além de Valdemir Alves da Silva, na presente relação processual, diante dos elementos de convicção até aqui obtidos pelo TCU;
9.2. declarar a revelia de Ruthardo Grün, nos termos do art. 12, § 3º, da Lei n.º 8.443, de 1992;
9.3. julgar irregulares as contas de Ruthardo Grün (CPF XXX.980.591-XX) , nos termos dos arts. 16, III, alíneas "b" e "c", 19, caput, e 23, III, da Lei n.º 8.443, de 1992, para condená-lo ao pagamento do correspondente débito, com a atualização monetária e os juros de mora calculados desde as datas informadas até o efetivo recolhimento, fixando-lhe o prazo de 15 (quinze) dias, contados da notificação, para que comprove perante o Tribunal, nos termos do art. 214, III, "a", do RITCU, o recolhimento da dívida em favor do Departamento Nacional de Obras Contra as Secas, na forma da legislação em vigor, sob as seguintes condições:
	Data de Ocorrência
	Valor Original (em R$) 
	Observação

	26/6/2009
	42,00 
	-

	26/6/2009
	20,00 
	-

	26/6/2009
	2.416,00 
	-

	3/7/2009
	800,00 
	-

	7/7/2009
	2.500,00 
	-

	7/7/2009
	877,84 
	-

	7/7/2009
	7.900,00 
	-

	8/7/2009
	3.000,00 
	-

	4/8/2009
	800,00 
	-

	31/8/2009
	2.500,00 
	-

	1/9/2009
	3.000,00 
	-

	4/9/2009
	1.000,00 
	-

	15/9/2009
	34.933,31 
	já restituído

	25/9/2009
	13.000,00 
	-

	29/9/2009
	13.735,00 
	-

	1/10/2009
	260,00 
	-

	1/10/2009
	800,00 
	-

	1/10/2009
	170,00 
	-

	5/10/2009
	1.000,00 
	-

	14/10/2009
	400,00 
	-

	14/10/2009
	300,00 
	-

	14/10/2009
	570,00 
	-

	14/10/2009
	570,00 
	-

	14/10/2009
	130,00 
	-

	26/10/2009
	13.030,00 
	-

	29/10/2009
	250,00 
	-

	29/10/2009
	500,00 
	-

	3/11/2009
	50,00 
	-

	4/11/2009
	910,00 
	-

	6/11/2009
	23.000,00 
	-

	19/11/2009
	1.200,00 
	-

	2/12/2009
	910,00 
	-

	2/12/2009
	229,99 
	-

	23/12/2009
	115.000,00 
	-

	23/12/2009
	2.075,00 
	-

	24/12/2009
	115.000,00 
	-

	28/12/2009
	3.000,00 
	já restituído

	28/12/2009
	800,00 
	-

	7/1/2010
	14.000,00 
	já restituído

	7/1/2010
	910,00 
	-

	4/2/2010
	700,00 
	já restituído

	4/2/2010
	16.000,00 
	já restituído

9.4. aplicar a multa prevista no art. 57 da Lei n.º 8.443, de 1992, em desfavor de Ruthardo Grün sob o valor individual de R$ 40.000,00 (quarenta mil reais) , fixando-lhe o prazo de 15 (quinze) dias, contados da notificação, para que comprove, perante o Tribunal, nos termos do art. 214, III, "a", do RITCU, o recolhimento da referida dívida em favor do Tesouro Nacional, com a devida atualização monetária, na forma da legislação em vigor;
9.5. autorizar, caso requerido, nos termos do art. 26 da Lei n.º 8.443, de 1992, e do art. 217 do RITCU, o parcelamento das dívidas fixadas por este Acórdão em até 36 (trinta e seis) parcelas mensais e sucessivas, com a devida atualização monetária e os correspondentes acréscimos legais, esclarecendo ao responsável que a falta de pagamento de qualquer parcela importará no vencimento antecipado do saldo devedor, nos termos do art. 217, § 2º, do RITCU, sem prejuízo das demais medidas legais;
9.6. autorizar, desde logo, a cobrança judicial das dívidas fixadas por este Acórdão, nos termos do art. 28, inciso II, da Lei n.º 8.443, de 1992, diante do não atendimento às notificações; e
9.7. enviar a cópia do presente Acórdão, com o Relatório e a Proposta de Deliberação, à Procuradoria da República no Estado do Piauí, nos termos do art. 16, § 3º, da Lei n.º 8.443, de 1992, para o ajuizamento das ações civis e penais cabíveis.

Tomada de Contas Especial instaurada pelo Departamento Nacional de Obras Contra as Secas (DNOCS) em desfavor de Ruthardo Grün, como então presidente (gestão: 19/12/2008 a 12/1/2010) da Associação Central dos Irrigantes do Perímetro Irrigado Platô de Guadalupe (Acipe), diante dos indícios de irregularidade na aplicação dos recursos federais transferidos por meio do Convênio PGE-38/2005 (Siafi 554019) destinado a conferir a eventual competência em prol da Acipe para a administração, gestão, operação e manutenção de toda infraestrutura de uso comum no Perímetro Irrigado Platô de Guadalupe junto ao Município de Guadalupe  PI sob o valor original de R$ 1.360.100,00 em recursos federais e R$ 11.372,44 em recursos de contrapartida, além de lhe conceder a guarda e utilização dos bens inerentes à execução desses serviços e atividades, tendo a vigência do ajuste sido fixada para o período de 30/12/2005 a 2/5/2010.

Segunda Câmara

Departamento Nacional de Obras Contra as Secas (DNOCS).

3. Responsável: Ruthardo Grün (CPF XXX.980.591-XX).

13.1. Ministros presentes: Augusto Nardes (na Presidência) e Aroldo Cedraz.
13.2. Ministro-Substituto convocado: Marcos Bemquerer Costa.
13.3. Ministro-Substituto presente: André Luís de Carvalho (Relator).

ACORDAO-COMPLETO-2555961

Acórdão de Relação 7803/2022 - Primeira Câmara

Acórdão de Relação

Primeira Câmara

ANDRÉ DE CARVALHO

Trata-se de tomada de contas especial instaurada pelo Departamento Nacional de Obras Contra as Secas (DNOCS) em desfavor de Ruthardo Grün, como então presidente da Associação Central dos Irrigantes do Perímetro Irrigado Platô de Guadalupe - Acipe (gestão: 19/12/2008 a 12/1/2010) , diante dos indícios de irregularidade pelo desvio de finalidade na aplicação dos recursos federais transferidos por meio do Convênio PGE-38/2005 (Siafi 554019) destinado a conferir a eventual competência em prol da Acipe para a administração, gestão, operação e manutenção de toda a infraestrutura, em uso comum, no perímetro irrigado do platô de Guadalupe junto ao Município de Guadalupe - PI sob o valor original de R$ 1.371.472,44 pelo aporte de R$ 1.360.100,00 em recursos federais e R$ 11.372,44 em recursos da contrapartida, além de lhe conceder a guarda e utilização dos bens inerentes à execução dessas atividades, tendo a vigência do ajuste sido fixada para o período de 30/12/2005 a 2/5/2010.
2.	Após a análise final do feito, o Auditor Federal Lineu de Oliveira Nobrega lançou o seu parecer conclusivo à Peça 176, com a anuência dos dirigentes da Secex-TCE (Peças 177 e 178) , nos seguintes termos:
	" (...) HISTÓRICO DO TC Processo 029.701/2013-9
2. O valor do Convênio PGE-38/2005 foi sendo definido por meio de termos aditivos específicos. O primeiro destes termos previu um repasse de R$ 230.000,00 (peça 1, p. 64-72) , e destinava-se à execução das ações definidas no plano de trabalho acostado à peça 1, p. 74-82. O repasse efetivado, entretanto, foi de R$ 155.000,00 (2006OB900784, de 2/3/2006) , conforme peça 39, p. 2.
3. A prestação de contas desta parcela foi aprovada pelo Dnocs (peça 1, p. 84, 113 e 165-169) .
4. O segundo termo aditivo do convênio previu um repasse de R$ 714.444,44, sendo R$ 707.300,00 a cargo do Dnocs e R$ 7.144,44 referentes à contrapartida da convenente (peça 1, p. 93-101) , com o objetivo de executar o plano de trabalho juntado à peça 1, p. 103-111. A quantia a cargo do Dnocs foi repassada por meio da ordem bancária 2006OB905909, de 20/12/2006 (peça 39, p. 3) .
5. 	A execução da quantia retro logrou aprovação apenas parcial, como concluiu o Parecer CRF/CO 08/2014, de 10/8/2014 (peça 60, p. 28-30) , que apurou um débito histórico de R$ 80.442,78, bem como informou a Nota Técnica 01/2015/CRF/CO (peça 28, p. 13) .
6. 	O terceiro termo aditivo teve por objeto a prorrogação de prazo de vigência do acordo (peça 1, p. 121-129) . 
7. 	O quarto termo aditivo, firmado em 31/12/2007, definiu o valor do terceiro repasse em R$ 427.028,00 (peça 1, p. 139-145) , sendo R$ 422.800,00 a cargo do Dnocs e R$ 4.228,00 de responsabilidade da convenente. Esta parcela visava a execução das ações previstas no plano de trabalho juntado à peça 1, p. 147-153. A quantia a cargo do Dnocs foi transferida mediante a Ordem Bancária 2009OB802961, de 7/5/2009 (peça 39, p. 1) .
8. 	O Convênio PGE-38/2005 vigeu no período de 30/12/2005 a 2/5/2010 (peça 1, p. 316) .
9. 	O fundamento para a instauração da presente Tomada de Contas Especial foram os dois saques de R$ 115.000,00, ocorridos em 23 e 24/12/2009, no montante, portanto, de R$ 230.000,00, da conta corrente específica do convênio em apreço, por meio de cheques nominais ao então presidente da associação convenente, Sr. Ruthardo Grün, seguido do desaparecimento desta importância, a qual teria sido furtada da residência do responsável mediante assalto, ocorrido na 'semana do réveillon' de 2009 ou 'no intervalo do natal ao ano novo', conforme certidão expedida pela Polícia Federal (peça 1, p. 189) e certidão de ocorrência registrada na 11ª Delegacia de Polícia de Guadalupe (peça 1, p. 243-245) . 
10. Por meio da Notificação 53/2010, de 8/9/2010 (peça 1, p. 293-296) , o Dnocs notificou o Sr. Ruthardo Grün da reprovação parcial da prestação de contas referente ao valor de R$ 230.000,00, requerendo a devolução dos recursos.
11. Diante do não saneamento das irregularidades apontadas e da não devolução dos recursos, instaurou-se a Tomada de Contas Especial. No Relatório de Tomada de Contas Especial 25/2010/DNOCS (peça 1, p. 322-330) , conclui-se que o prejuízo importaria no valor parcial dos recursos repassados de R$ 230.000,00, sacados irregularmente e posteriormente desaparecidos por meio de suposto assalto, imputando-se a responsabilidade ao Sr. Ruthardo Grün, presidente da Acipe, gestão de 19/12/2008 a 8/1/2010, por ter sacado irregularmente os recursos e dado ensejo ao suposto assalto e efetiva perda da importância referenciada.
12. O Relatório de Auditoria 1213/2013 da Controladoria Geral da União (peça 1, p. 332-334) também chegou às mesmas conclusões, mas incluindo também no polo passivo de forma solidária a Acipe, em razão do Incidente de Uniformização de Jurisprudência firmado pelo TCU (Acórdão 2763/2011-TCU-Plenário) . Após serem emitidos o Certificado de Auditoria, o Parecer do Dirigente e o Pronunciamento Ministerial (peça 1, p. 332-336 e 345) , o processo foi remetido a este Tribunal.
13. Na instrução inicial na Secex/PI (peça 4) , analisando-se os documentos nos autos, concluiu-se pela necessidade de realização de citação do Sr. Ruthardo Grün, ex-presidente da Acipe, para apresentar alegações de defesa ou recolher aos cofres do Dnocs a quantia de R$ 230.000,00, referente a dois saques efetuados por meio de cheque nominal emitido em seu favor no valor de R$ 115.000,00, nos dias 23 e 24 de novembro de 2009, da conta corrente específica do Convênio 38/2005.
14. Em cumprimento ao pronunciamento da unidade (peça 5) , após ter sido frustrada sua citação por meio do Ofício 0051/2014-TCU/SECEX-PI, de 27/1/2014 (peças 7 e 8) , emitido conforme pesquisa de endereços à peça 6, o Sr. Ruthardo Grün foi devidamente citado via edital (peça 13) nos termos do despacho à peça 11.
15. Na instrução seguinte (peça 18) , em face da revelia do responsável, foi emitida proposta de julgamento pela irregularidade das contas do Sr. Ruthardo Grün, com consequente imputação de débito e multa, que foi acolhida pela unidade técnica (peça 20) . 
16. O Ministério Público junto ao TCU (MP/TCU) divergiu deste encaminhamento e propôs fossem os autos restituídos à Secex-PI para realização de novas medidas preliminares (peça 21) , bem como defendeu que a Acipe fosse arrolada como responsável solidária pelo débito apurado nestes autos, uma vez que a decisão de retirar os recursos da conta havia sido decidida em comum acordo com os associados, como registrado na ata de reunião acostada à peça 1, p. 247. 
17. O Relator do processo acolheu a manifestação do MP/TCU e determinou o retorno dos autos à Secex-PI para a realização das medidas sugeridas pelo Parquet (peça 22) . 
18. Em cumprimento ao despacho do Exmo. Ministro Relator, foi efetuada diligência ao Dnocs por meio do Ofício 2021/2014-TCU/SECEX-PI, de 11/12/2014 (peça 26) , solicitando-lhe a prestação de contas final do convênio, bem como indagando a respeito de possível ressarcimento de recursos por parte do Sr. Ruthardo Grün e da documentação comprobatória dessa medida, caso ela tivesse ocorrido. Em resposta, o Dnocs encaminhou a documentação às peças 28-38.
19. A instrução da Secex-PI à peça 40, ante a insuficiência das informações prestadas, considerou necessária a realização de nova diligência ao Dnocs, solicitando-lhe a prestação de contas final do Convênio PGE-38/2005, a comprovação documental do ressarcimento no valor de R$ 34.200,00 e a situação das demais tomadas de contas especiais instauradas no âmbito do convênio em tela e referente à terceira parcela liberada. 
20. Em cumprimento ao pronunciamento da unidade (peça 42) , foi efetuada diligência ao Dnocs por meio do Ofício 1008/2015-TCU/SECEX-PI, de 2/7/2015 (peça 43) , que, em resposta, encaminhou a documentação às peças 45-50.
21. A instrução da Secex-PI à peça 51, ante a ausência de informações atualizadas das outras tomadas de contas especiais referentes ao convênio em apreço, considerou necessária a realização de nova diligência ao Dnocs, solicitando-lhe esta informação, bem como, analisando-se os documentos nos autos, concluiu-se pela necessidade de realização de citação do Sr. Ruthardo Grün (peça 51) :
ato impugnado: não comprovação da boa e regular aplicação de recursos transferidos à Associação Central dos Irrigantes do Perímetro Irrigado Platôs de Guadalupe (Acipe) , em razão do desvio, sem o devido ressarcimento, de parte dos valores repassados por meio do Convênio PGE-38/2005 (Siafi n. 554019) , em face de alegado assalto, do qual o Sr. Ruthardo Grün teria sido vítima, conforme ele mesmo declarou às Polícias Civil e Federal. A não comprovação da boa e regular aplicação desses recursos implica violação ao art. 22 da IN/STN 01/97:
	Valor original (R$) 
	Data da ocorrência
	Débito (D) /Crédito (C) 

	115.000,00
	23/12/2009
	D

	115.000,00
	24/12/2009
	D

	3.000,00
	28/12/2009
	C

	14.000,00
	7/1/2010
	C

	700,00
	4/2/2010
	C

	16.000,00
	4/2/2010
	C

22. Em cumprimento ao pronunciamento da unidade (peça 53) , foi efetuada diligência ao Dnocs por meio do Ofício 0180/2016-TCU/SECEX-PI, de 21/3/2016 (peça 55) , que, em resposta, encaminhou a documentação às peças 59-60, informando ter sido formalizado TCE complementar, tratada no processo administrativo 59400.001613/2016-70, que à época estava em exame na CGU (peça 59, p. 11 e peça 60, p. 32) .
23. Em cumprimento ao pronunciamento da unidade (peça 53) , o Sr. Ruthardo Grün foi devidamente citado via edital (peça 71) , após ter sido frustrada sua citação por meio dos Ofícios:
a) 0179/2016-TCU/SECEX-PI (peças 56 e 58) , de 21/3/2016, conforme pesquisa de endereço do sistema CNPJ (peça 54) ;
b) 1169/2016-TCU/SECEX-PI (peças 73 e 75) , de 13/10/2016, conforme endereço fornecido pelo próprio responsável;
c) 1216/2016-TCU/SECEX-PI (peças 74 e 76) , de 24/10/2016, conforme endereço comercial de empresa individual de titularidade do responsável constante do sistema CNPJ (peça 72) .
24. Na instrução seguinte (peça 77) , em face da revelia do responsável, foi emitida proposta de julgamento pela irregularidade das contas do Sr. Ruthardo Grün, com consequente imputação de débito e multa. 
25. O diretor responsável pela revisão do processo entendeu mais apropriado propor o sobrestamento do processo até o recebimento de todas as tomadas de contas especiais instauradas no âmbito do convênio em exame, com o propósito de que fossem examinadas e julgadas em conjunto (peça 78) .
26. A proposta de sobrestamento foi acatada pelo dirigente da Secretaria (peça 79) , pelo MP/TCU (peça 81) e pelo Relator do processo (Acórdão 1420/2017-TCU-Segunda Câmara - Relator André Luís de Carvalho, peça 82) . 
27. A TCE aguardada foi autuada na Secex-PI em 6/4/2018 (TC Processo 011.094/2018-40 e apensada ao presente processo para análise conjunta.
HISTÓRICO DO TC Processo 011.094/2018-4 
28. O valor original do débito apurado na TCE tratada no processo TC Processo 011.094/2018-4 foi de R$ 279.242,78, sendo por ele responsável o Sr. Ruthardo Grün (peça 5, p. 7) . A importância resultou do somatório das seguintes parcelas: R$ 198.800,00 e R$ 80.442,78. 
29. Verifica-se que houve erro material na quantificação da parcela de R$ 198.800,00 informada no Relatório 57/2014 (peça 38, p. 57-58, do TC Processo 029.701/2013-9) , pois este valor seria a diferença entre a importância do terceiro repasse e a quantia extraviada, representada pela seguinte equação: R$ 422.800,00 - R$ 230.000,00 = R$ 192.800,00. A CGU também destacou em seu relatório de auditoria (peça 5, p. 20) este valor corrigido. 
30. Já a quantia de R$ 80.442,78 é composta pelas parcelas de R$ 39.599,80 e R$ 23.583,50, referentes a despesas impugnadas pelo Dnocs, bem como R$ 17.259,48, correspondente a saldo a devolver de rendimentos de aplicação financeira (peça 4, p. 3 e 19 e peça 5, p. 8) . 
31. O Dnocs promoveu a inscrição do responsável na conta diversos responsáveis no sistema Siafi pelo valor de R$ 279.242,78 (peça 5, p. 3-4) 
32. A notificação do responsável sobre a tomada de contas especial foi feita por meio de edital publicado no DOU de 12/8/2016, ante a impossibilidade da notificação pela via postal (peça 5, p. 5-6 e 8-9) .
33. O tomador de contas foi contrário à responsabilização solidária da entidade convenente, tendo em vista que o seu então presidente, Sr. Márcio Polla Conte, teria adotado medidas administrativas e judiciais necessárias à restituição do Erário (processos 0000069-16.2010.8.18.0053 e 0000060666.2015.8.18.0053, ambos do Tribunal de Justiça do Piauí, e contra o Sr. Ruthardo Grün) , peça 3, p. 16 e peça 5, p. 9. O relatório final da TCE encontra-se na peça 5, p. 7-10. 
34. A CGU, apesar da ressalva acerca do erro material mencionado no item 29, retro, concluiu seu relatório mantendo o débito apurado pelo Dnocs (peça 5, p. 18-21) e certificou a irregularidade das contas (peça 5, p. 22) .
35. A autoridade ministerial atestou haver tomado conhecimento do processo (peça 5, p. 28-29) .
HISTÓRICO CONJUNTO
36. Na instrução à peça 88, verificou-se que não ficaram claras as razões que determinaram a instauração da TCE tratada no TC Processo 011.094/2018-4 e as razões para impugnar o valor ressarcido de R$ 33.700,00, nem tampouco foram detalhadas as despesas impugnadas no valor total de R$ 80.442,78 e no valor de R$ 198.800,00 (que de fato seria R$ 192.800,00) , propondo-se, por conseguinte, diligência ao Dnocs para suprir estas lacunas.
37. Em cumprimento ao pronunciamento da unidade (peça 90) , a diligência foi efetuada por meio do Ofício 1064/2018-TCU/SECEX-PI, de 24/7/2018 (peça 91) . Em resposta, o Dnocs encaminhou a documentação constante à peça 93.
38. Na instrução à peça 95, verificou-se que não ficaram comprovados os recolhimentos pela associação convenente das parcelas acordadas com o concedente, referente ao valor original reconhecido de R$ 80.442,78; nem quanto aos valores eventualmente ressarcidos, administrativa ou judicialmente, pelo Sr. Ruthardo Grün, correspondente ao valor do débito original de R$ 230.000,00; e tampouco ficaram esclarecidos se os depósitos efetuados entre setembro de 2009 e abril de 2010 correspondiam à contrapartida ou a pagamentos de parcelas dos débitos.
39. Dessa forma, tornou-se necessária a realização de diligências ao Dnocs, à associação convenente e ao Banco do Brasil, para que encaminhassem, no prazo de 15 dias, as seguintes informações/documentos faltantes:
a) informações e documentação comprobatória dos valores eventualmente ressarcidos, administrativa ou judicialmente, pelo Sr. Ruthardo Grün, ex-presidente da Acipe, referente ao valor de R$ 230.000,00, constituído de dois saques de R$ 115.000,00, ocorridos em 23 e 24/12/2009, da conta corrente específica do convênio em apreço, por meio de cheques nominais ao então presidente da associação convenente, seguidos do desaparecimento desta importância;		
b) cópia do Contrato de Repactuação 2981/2015, no qual a Acipe reconhece e parcela da dívida de R$ 80.442,78, e a comprovação dos pagamentos das parcelas acordadas;
c) informações sobre a fundamentação e a documentação comprobatória dos lançamentos feitos a crédito na conta corrente Banco do Brasil 7930-8, Agência 3679-X, a seguir identificados, na qual foram movimentados os recursos do Convênio PGE-38/2005 (Siafi 554019) :
	Data
	Descrição
	Valor (R$) 
	Peça, página

	15/9/2009
	Dep Cheque BB Liquidado
	450,50
	29, p. 45

	7/1/2010
	Dep Cheque BB Liquidado
	14.000,00
	29, p. 54

	21/1/2010
	Empréstimo
	690,00
	29, p. 55

	4/2/2010
	Depósito Online
	700,00
	29, p. 56

		Dep Cheque BB Liquidado
	16.000,00
	
		Depósito em dinheiro
	4.500,00
	
	12/3/2010
	Dep Cheque BB Liquidado
	7.500,00
	29, p. 58

	17/3/2010
	Dep Cheque BB Liquidado
	1.000,00
	
	26/3/2010
	Dep Cheque BB Liquidado
	3.600,00
	
	30/3/2010
	Dep Cheque BB Liquidado
	1.000,00
	
	9/4/2010
	Dep Cheque BB Liquidado
	7.000,00
	29, p. 59

	15/4/2010
	Dep Cheque BB Liquidado
	10.090,97
	
	20/4/2010
	Dep Cheque BB Liquidado
	4.000,00
	
	22/4/2010
	Depósito
	2.936,28
	
	Total (R$) 
	73.467,75
	
d) cópia dos extratos e da documentação comprobatória dos lançamentos feitos a débito e a crédito na conta corrente 7930-8, Agência 3679-X, entre janeiro de 2009 a dezembro de 2010, na qual foram movimentados os recursos do Convênio PGE-38/2005 (Siafi 554019) .
40. Em cumprimento ao pronunciamento da unidade (peça 97) , as diligências foram efetuadas por meio dos Ofícios-TCU/Seproc 6420/2019 (peça 99) , 6421/2019 (peça 100) e 6422/2019 (peça 101) , de 2/10/2019, devidamente recebidos conforme ARs (peças 102, 105 e 106) . Em resposta, encaminharam as informações e documentações solicitadas o Dnocs (peças 108-158) , o Banco do Brasil (peça 161) e a associação convenente (peça 162) .
41. Na instrução precedente (peça 164) , analisando-se os documentos nos autos, concluiu-se pela necessidade de realização de citação do Sr. Ruthardo Grün ante as seguintes irregularidades:
Irregularidade 1: não comprovação da boa e regular aplicação de recursos transferidos à Associação Central dos Irrigantes do Perímetro Irrigado Platôs de Guadalupe (Acipe) , em razão do desvio, sem o devido ressarcimento, de parte dos valores repassados por meio do Convênio PGE-38/2005 (Siafi n. 554019) , em face de alegado assalto, do qual o Sr. Ruthardo Grün teria sido vítima, conforme ele mesmo declarou às Polícias Civil e Federal.
	Débito (D) /Crédito (C) 
	Valor original (R$) 
	Data da ocorrência

	D
	115.000,00
	23/12/2009

	D
	115.000,00
	24/12/2009

	C
	3.000,00
	28/12/2009

	C
	14.000,00
	7/1/2010

	C
	700,00
	4/2/2010

	C
	16.000,00
	4/2/2010

Cofre credor: Tesouro Nacional.
Valor atualizado do débito (sem juros) em 22/4/2020: R$ 349.709,41
Irregularidade 2: realização de despesas em itens não permitidos ou incompatíveis com o objeto do Convênio PGE-38/2005 (Siafi 554019) , com advogados e contadores, vedadas pelo Acórdão 958/2008-TCU-Segunda Câmara, item 3.1.7, conforme Relação de Pagamentos (peça 28, p. 66-73) .
	Valor original (R$) 
	Data da ocorrência

	800,00
	3/7/2009

	3.000,00
	8/7/2009

	2.500,00
	7/7/2009

	800,00
	4/8/2009

	3.000,00
	1/9/2009

	1.000,00
	4/9/2009

	1.000,00
	5/10/2009

	910,00
	4/11/2009

	1.200,00
	19/11/2009

	910,00
	2/12/2009

	229,99
	2/12/2009

	910,00
	7/1/2010

Cofre credor: Tesouro Nacional.
Valor atualizado do débito (sem juros) em 22/4/2020: R$ 29.184,65
Irregularidade 3: ausência do documento comprobatório da despesa referente à aquisição de combustível, no âmbito do objeto do Convênio PGE-38/2005 (Siafi 554019) .
	Valor original (R$) 
	Data da ocorrência

	877,84
	7/7/2009

Cofre credor: Tesouro Nacional.
Valor atualizado do débito (sem juros) em 22/4/2020: R$ 1.582,83
Irregularidade 4: divergência parcial entre a movimentação financeira e os documentos de despesas apresentados:
a)	despesas cujas notas fiscais foram emitidas somente no ano seguinte aos pagamentos, conforme Relação de Pagamentos (peça 28, p. 66-73) e documentos de despesas (peça 29, p. 91-97; peça 31, p. 37-44, 75-84; peça 32, p. 13-23) , no valor total de R$ 4.062,00;
b)	despesas que não tiveram comprovadas as saídas dos recursos da conta do convênio em apreço e as notas fiscais datarem do ano seguinte ao dos recibos, conforme Relação de Pagamentos (peça 28, p. 71) e documentos de despesas (peça 32, p. 86-89) , no valor total de R$ 2.875,00.
	Valor original (R$) 
	Data da ocorrência

	42,00
	26/6/2009

	20,00
	26/6/2009

	260,00
	1/10/2009

	800,00
	1/10/2009

	170,00
	1/10/2009

	400,00
	14/10/2009

	300,00
	14/10/2009

	570,00
	14/10/2009

	570,00
	14/10/2009

	130,00
	14/10/2009

	250,00
	29/10/2009

	500,00
	29/10/2009

	50,00
	3/11/2009

	2.075,00
	23/12/2009

	800,00
	28/12/2009

Cofre credor: Tesouro Nacional.
Valor atualizado do débito (sem juros) em 22/4/2020: R$ 12.294,51
Irregularidade 5: despesas no âmbito do objeto do Convênio PGE-38/2005 (Siafi 554019) , cujas aquisições ou entregas não foram atestadas pela Comissão de Fiscalização, conforme solicitado no Relatório 14/2014, Relação de Pagamentos (peça 28, p. 66-73) e documentos de despesas (peça 29, p. 81-82 e 91; peça 30, p. 25-35, 82-88; peça 31, p. 27-34, 93-94; peça 32, p. 9-12; peça 33, p. 62-63; peça 34, p. 28-29, 31-37, 41-43, 46-47) , no valor total de R$ 75.581,00.
	Valor original (R$) 
	Data da ocorrência
	Débito/crédito

	2.416,00
	26/6/2009
	D

	7.900,00
	7/7/2009
	D

	2.500,00
	31/8/2009
	D

	34.933,31
	15/9/2009
	C

	13.000,00
	25/9/2009
	D

	13.735,00
	29/9/2009
	D

	13.030,00
	26/10/2009
	D

	23.000,00
	6/11/2009
	D

Cofre credor: Tesouro Nacional.
Valor atualizado do débito (sem juros) em 22/4/2020: R$ 72.828,11
42. Em cumprimento ao pronunciamento do despacho do Ministro Relator (peça 167) , foi efetuada a citação do Sr. Ruthardo Grün, ex-presidente da Associação Central dos Irrigantes do Perímetro Irrigado Platô de Guadalupe (Acipe) , por meio do Ofício 20767/2020-TCU/Seproc (peça 170) , de 7/5/2020, o qual foi devidamente recebido em 26/5/2020, conforme AR (peça 172) . O responsável permaneceu silente.
43. Portanto, transcorrido o prazo regimental, o Sr. Ruthardo Grün permaneceu silente, devendo ser considerado revel, nos termos do art. 12, § 3º, da Lei 8.443/1992. 
44. Conforme despacho de conclusão das comunicações processuais (peça 175) , informa-se que as providências inerentes às comunicações processuais foram concluídas. 
ANÁLISE DOS PRESSUPOSTOS DE PROCEDIBILIDADE DA IN/TCU 71/2012
45. Verifica-se que não houve o transcurso de mais de dez anos desde o fato gerador sem que tenha havido a notificação do responsável pela autoridade administrativa federal competente (art. 6º, inciso II, c/c art. 19, da IN/TCU 71/2012, modificada pela IN/TCU 76/2016) , uma vez que os recursos conveniados foram transferidos a partir de 2006 e o responsável foi notificado sobre as irregularidades pela autoridade administrativa competente em 8/9/2010, conforme item 10 desta instrução, requerendo a devolução dos recursos.
46. Verifica-se que o valor atualizado do débito apurado sem juros, em 1°/1/2017, é superior a R$ 100.000,00, na forma estabelecida nos arts. 6º, inciso I, e 19 da IN/TCU 71/2012, modificada pela IN/TCU 76/2016.
47. A tomada de contas especial está, assim, devidamente constituída e em condição de ser instruída.
48. Em atendimento ao item 9.4, do Acórdão 1772/2017-TCU-Plenário (Relator Ministro-Substituto Augusto Sherman Cavalcanti) , foi efetuada pesquisa no sistema processual do TCU, e não foram encontradas tomadas de contas especiais em tramitação com débitos imputáveis aos responsáveis com valores inferiores ao fixado no art. 6º, inciso I, da Instrução Normativa TCU 71/2012.
EXAME TÉCNICO
Da validade das notificações:
49. Preliminarmente, cumpre tecer breves considerações sobre a forma como são realizadas as comunicações processuais no TCU. A esse respeito, destacam-se o art. 179, do Regimento Interno do TCU (Resolução 155, de 4/12/2002) e o art. 4º, inciso III, § 1º, da Resolução TCU 170, de 30 de junho de 2004, in verbis:
'Art. 179. A citação, a audiência ou a notificação, bem como a comunicação de diligência, far-se-ão:
I - mediante ciência da parte, efetivada por servidor designado, por meio eletrônico, fac-símile, telegrama ou qualquer outra forma, desde que fique confirmada inequivocamente a entrega da comunicação ao destinatário;
II - mediante carta registrada, com aviso de recebimento que comprove a entrega no endereço do destinatário;
III - por edital publicado no Diário Oficial da União, quando o seu destinatário não for localizado
 (...) 
Art. 3º As comunicações serão dirigidas ao responsável, ou ao interessado, ou ao dirigente de órgão ou entidade, ou ao representante legal ou ao procurador constituído nos autos, com poderes expressos no mandato para esse fim, por meio de:
I - correio eletrônico, fac-símile ou telegrama;
II - servidor designado;
III - carta registrada, com aviso de recebimento;
IV - edital publicado no Diário Oficial da União, quando o seu destinatário não for localizado, nas hipóteses em que seja necessário o exercício de defesa.
Art. 4º. Consideram-se entregues as comunicações:
I - efetivadas conforme disposto nos incisos I e II do artigo anterior, mediante confirmação da ciência do destinatário;
II - realizadas na forma prevista no inciso III do artigo anterior, com o retorno do aviso de recebimento, entregue comprovadamente no endereço do destinatário;
III - na data de publicação do edital no Diário Oficial da União, quando realizadas na forma prevista no inciso IV do artigo anterior.
§ 1º O endereço do destinatário deverá ser previamente confirmado mediante consulta aos sistemas disponíveis ao Tribunal ou a outros meios de informação, a qual deverá ser juntada ao respectivo processo.
 (...) '
50. Bem se vê, portanto, que a validade da citação via postal não depende de que o aviso de recebimento seja assinado pelo próprio destinatário da comunicação, o que dispensa, no caso em tela, a entrega do AR em 'mãos próprias'. A exigência da norma é no sentido de o Tribunal verificar se a correspondência foi entregue no endereço correto, residindo aqui a necessidade de certeza inequívoca. 
51. Não é outra a orientação da jurisprudência do TCU, conforme se verifica dos julgados a seguir transcritos:
'São válidas as comunicações processuais entregues, mediante carta registrada, no endereço correto do responsável, não havendo necessidade de que o recebimento seja feito por ele próprio (Acórdão 3648/2013-TCU-Segunda Câmara, Relator Ministro JOSÉ JORGE) ;
É prescindível a entrega pessoal das comunicações pelo TCU, razão pela qual não há necessidade de que o aviso de recebimento seja assinado pelo próprio destinatário. Entregando se a correspondência no endereço correto do destinatário, presume-se o recebimento da citação. (Acórdão 1019/2008-TCU-Plenário, Relator Ministro BENJAMIN ZYMLER) ;
As comunicações do TCU, inclusive as citações, deverão ser realizadas mediante Aviso de Recebimento - AR, via Empresa Brasileira de Correios e Telégrafos, bastando para sua validade que se demonstre que a correspondência foi entregue no endereço correto. (Acórdão 1526/2007-TCU-Plenário, Relator Ministro AROLDO CEDRAZ) .'
52. A validade do critério de comunicação processual do TCU foi referendada pelo Supremo Tribunal Federal, nos termos do julgamento do MS-AgR 25.816/DF, por meio do qual se afirmou a desnecessidade da ciência pessoal do interessado, entendendo-se suficiente a comprovação da entrega do 'AR' no endereço do destinatário:
'Ementa: agravo regimental. Mandado de segurança. Desnecessidade de intimação pessoal das decisões do tribunal de contas da união. art. 179 do regimento interno do TCU. Intimação do ato impugnado por carta registrada, iniciado o prazo do art. 18 da lei nº 1.533/51 da data constante do aviso de recebimento. Decadência reconhecida. Agravo improvido.
O envio de carta registrada com aviso de recebimento está expressamente enumerado entre os meios de comunicação de que dispõe o Tribunal de Contas da União para proceder às suas intimações.
O inciso II do art. 179 do Regimento Interno do TCU é claro ao exigir apenas a comprovação da entrega no endereço do destinatário, bastando o aviso de recebimento simples.'
53. No caso vertente, a citação do Sr. Rutardo Grün, ex-presidente da Acipe, deu-se em endereço constante do Registro Nacional de Carteira de Habilitação (Renach) , tendo insucesso os ofícios encaminhados para os endereços constantes dos sistemas de CPF e CNPJ da Receita Federal (peças 169 e 174) e do Tribunal Superior Eleitoral (peças 171 e 173) . A entrega do ofício citatório no endereço do Renach ficou comprovada, conforme delineado adiante:
	Responsável: Rutardo Grün
Comunicação: Ofício 20767/2020 - TCU/Seproc (peça 170) 
Data da Expedição: 7/5/2020
Data da Ciência: 26/5/2020 (peça 172) 
Nome Recebedor: Clederson Marinho
Observação: Ofício enviado para o endereço do responsável, conforme pesquisa de endereço constante da base de dados do Renach
Fim do prazo para a defesa: 12/6/2020
	
Da prestação de contas (conforme instrução à peça 164) 
54. Conforme as informações prestadas pelo Dnocs à peça 93 e as documentações constantes dos presentes autos, foram estes os valores liberados, a situação das prestações de contas e os valores glosados:
	Ordem bancária
	Data
	Valor (R$) 
	Prestação de contas
	Responsável
	Gestão

				Aprovada
	Glosada
		
	2006OB900784
	2/3/2006
	155.000,00
	155.000,00
	0,00
	Paulo Henrique Lima da Costa
	29/8/2005 a 23/1/2009

	2006OB905909
	20/12/2006
	707.300,00
	626.857,22
	80.442,78
		
	2009OB802961
	7/5/2009
	422.800,00
	0
	230.000,00
	Ruthardo Grün
	19/12/2008 a 12/1/2010

				68.144,60
	124.655,40
		
	Total (R$) 
	1.285.100,00
	850.001,82
	435.098,18
		
54.1 Registre-se que o cronograma físico-financeiro previa a liberação de uma segunda parcela, no valor de R$ 75.000,00, entretanto, estes recursos não foram liberados, conforme informa o extrato Siafi do convênio (peça 94, p. 4) .
54.2 No extrato do Siafi do convênio, contém a informação da aprovação do valor de R$ 775.857,22, pois lá não foi contabilizado o valor de R$ 68.144,00, que somente mediante o Despacho de 5/9/2018 (peça 93, p. 36-38) foi considerado ser passível de 'com muitas ressalvas, ser acatados, não como boa e regular aplicação dos recursos, mas sim como parte de um esforço para não caracterizar enriquecimento ilícito por parte do DNOCS'; e também pelo erro material na quantificação do débito em R$ 6.000,00 a mais, haja vista que a diferença entre R$ 422.800,00 e R$ 230.000,00 é R$ 192.800,00 e não R$ 198.800,00 como definido no Relatório 57/2014, que trata da reanálise da prestação de contas do Convênio PGE 38/2005.
55. A primeira parcela liberada no valor de R$ 155.000,00, portanto, como já relatado no item desta instrução, foi aprovada totalmente.
Glosa da segunda parcela liberada (conforme instrução à peça 164) 
56. A segunda parcela liberada, no valor de R$ 707.300,00, teve uma glosa de R$ 80.442,78, composta da soma das seguintes parcelas, segundo a resposta encaminhada pelo Dnocs (peça 93, p. 36-38) e Parecer de CRF/CO 08/2014 (peça 3 do apenso, p. 19-20) :
a) R$ 39.599,80, obtido da diferença entre o valor previsto de R$ 199.999,80 e o valor de R$ 160.400,00 aceito como executados e referente ao item 3.1 do plano de trabalho - recuperação de 20 km de cerca, conforme Portaria 4589/DG/CRH de 10/10/2013 e Parecer à fl. 307 do Processo;
b) R$ 23.583,50, obtido da soma de R$ 10.240,00, referente a pagamentos indevidos efetuados a funcionários do quadro da própria associação; de R$ 8.750,00, referente a pagamentos efetuados a contratados sem a comprovação de suas qualificações técnicas; de R$ 4.193,50, referente a pagamentos de serviços para os quais já existiam funcionários específicos do quadro pagos pelo convênio; e de R$ 400,00, impugnados por falta de comprovação da despesa;
c) R$ 17.259,48, que corresponde ao saldo de rendimentos de aplicação financeira da terceira parcela.
56.1 O despacho do Dnocs à peça 93 informou que a Acipe reconheceu esta dívida de R$ 80.442,78 e a parcelou por meio do Contrato de Repactuação 2981/2015. 
56.2 De fato, conforme termo de parcelamento firmado em 29/6/2015 (peça 162, p. 4-7) , o pagamento do valor original de R$ 80.442,78, cujo montante consolidado era de R$ 211.533,43 em 25/5/2015 (peça 162, p. 8-9) , foi parcelado em sessenta vezes, com valor básico inicial de R$ 3.594,31.
56.3 Os comprovantes dos pagamentos das Guias de Recolhimento da União trazidos pela entidade convenente (peça 162, p. 10-64) confirmam que foram efetuados, entre 28/5/2015 e 18/11/2019, os pagamentos de 55 parcelas acordadas.
56.4 Assim, depreende-se que os recolhimentos dos parcelamentos do débito em apreço vêm sendo efetivados regularmente e praticamente já se deu a quitação, concluindo-se que restou superada esta irregularidade.
Glosa da terceira parcela liberada (conforme instrução à peça 164) 
57. Com relação à terceira parcela liberada de R$ 422.800,00, segundo o Despacho à peça 93, foi glosado um montante de R$ 354.655,40, composto de duas parcelas:
a) a primeira, no valor de R$ 230.000,00, referente aos dois saques de R$ 115.000,00, ocorridos em 23 e 24/12/2009, da conta corrente específica do convênio em apreço, por meio de cheques nominais ao então presidente da associação convenente, Sr. Ruthardo Grün, seguido do desaparecimento desta importância, a qual teria sido furtada da residência do responsável, mediante assalto;
b) a segunda, no montante de R$ 124.655,40, refere-se à glosa dos seguintes itens da relação de pagamentos (peça 28, p. 66-73) apresentada pela convenente, conforme Relatório 14/2014 de Reanálise de Prestação de Contas do Convênio (peça 38, p. 50-52 ou peça 50, p. 107-109) :
b.1) itens 13, 18, 20, 31, 37, 47, 69, 95, 98, 104, 112, 140, 149, 170, 177 e 197 totalizando R$ 19.798,19, referentes a despesas com advogados e contadores, vedadas pelo Acórdão 958/2008-TCU-Segunda Câmara, item 3.1.7; 
b.2) itens 123 e 186, totalizando R$ 2.991,20, referentes a multas, vedadas pela IN 01/97;
b.3) parte do item 19, no valor de R$ 877,84, por falta de documentação comprobatória da entrega do produto; 
b.4) itens 04, 05, 57, 58, 59, 72, 73, 74, 75, 76, 83, 84 e 85, totalizando R$ 4.062,00, pois as respectivas notas fiscais foram emitidas somente no ano seguinte aos fatos geradores (pagamento) ; 
b.5) itens 127 e 128, totalizando R$ 2.875,00, por não ter sido comprovada a saída dos recursos da conta do Convênio e as notas fiscais datarem do ano seguinte ao dos recibos;
b.6) os itens 02, 19, 38, 54, 55, 78, 82, 160, 190, 192, 193 e 195, totalizando R$ 94.051,17, pois suas aquisições ou entregas não foram atestadas pela Comissão de Fiscalização, conforme solicitado no Relatório 14/2014 e respondido às fls. 903. 
58. Com relação ao valor de R$ 230.000,00, que era o objeto inicial da presente TCE e já foi objeto de citação nos presentes autos, como detalhado no item 21 desta instrução, a irregularidade e o débito correspondente já estão bem estabelecidos. 
58.1 Foi solicitado ao Dnocs informações e/ou documentação comprobatória dos valores eventualmente ressarcidos pelo Sr. Ruthardo Grün, porém desta feita não foi comunicada a ocorrência de novos ressarcimentos neste sentido, permanecendo os valores já tratados na instrução à peça 77, cuja análise é transcrita a seguir:
'30. O Sr. Valdemir Alves da Silva, então presidente da Acipe, declarou que o Sr. Ruthardo Grün restituiu à Associação o valor de R$ 33.700,00 (peça 45, p. 91) , da seguinte forma: R$ 3.000,00, em 28/12/2009, entregue em espécie ao caixa da Acipe, e o restante em depósitos bancários nos valores de R$ 14.000,00, R$ 16.000,00 e R$ 700,00, conforme extratos acostados à peça 45, p. 8 e 10. 
31. A despeito disso, o Dnocs exigiu do Sr. Ruthardo Grün a devolução integral dos recursos extraviados (R$ 230.000,00) , alegando que os pagamentos efetuados com os valores ressarcidos não obedeciam às regras da boa e regular aplicação de recursos públicos (peça 45, p. 6) .
32. Mesmo que esta alegação seja procedente, o Sr. Ruthardo Grün não pode ser responsabilizado por todas as despesas possivelmente irregulares, pois parte delas ocorreram após ele ter se afastado da entidade, como se observa dos extratos anexados à peça 45, p. 8-10.
33. Além disso, não há elementos suficientes para se afirmar que os valores referidos foram executados em desacordo com a legislação que regulamenta a matéria. Compulsando a relação de pagamentos acostada à peça 45, p. 73, e notas e recibos em meio às p. 192 e 505 da peça 45, observou-se que as despesas se referem a pagamento de serviços relacionados ao objeto do convênio, como serviços de tratorista, eletricista, operador de bombas, digitação, encargos sociais e trabalhistas gerados pelos serviços referidos e despesas de rescisão de contratos de pessoal. A aplicação do valor restante ocorreu após a saída do Sr. Ruthardo, não podendo ele ser responsabilizado por possível má gestão desses recursos, conforme já mencionado. 
34. Em face do exposto, entende-se que a quantificação do débito deve obedecer a seguinte equação:
	Débito (D) /Crédito (C) 
	Valor original (R$) 
	Data da ocorrência

	D
	115.000,00
	23/12/2009

	D
	115.000,00
	24/12/2009

	C
	3.000,00
	28/12/2009

	C
	14.000,00
	7/1/2010

	C
	700,00
	4/2/2010

	C
	16.000,00
	4/2/2010

Despesas passíveis de serem consideradas regulares ou iliquidáveis (conforme instrução à peça 164) '
59. Quanto ao valor de R$ 124.655,40, em consulta à relação de pagamentos e documentos de gastos apresentados pela convenente, a seguir transcreve-se despesas que são passíveis de serem consideradas regulares ou iliquidáveis ante o prejuízo ao exercício do contraditório e da ampla defesa e/ou a título de racionalização administrativa e economia processual: 
59.1 Despesas com advogados e contadores, vedadas pelo Acórdão 958/2008-TCU-Segunda Câmara, item 3.1.7, conforme Relação de Pagamentos (peça 28, p. 66-73) , no valor total de R$ 19.798,19:
	Item
	Descrição (serviços) 
	Credor
	Data
	Cheque
	Documento
	Data
	Valor (R$) 

	13
	Contábeis
	Rivviane Maria Alves
	3/7/2009
	850658
	NFAS 28368
	3/7/2009
	800,00

	18
	Jurídicos
	César José Meinertz
	7/7/2009
	850663
	Depósito
	8/7/2009
	3.000,00

	20
	Jurídicos
	Walkiria Emanuella Oliveira
	7/7/2009
	850665
	Depósito
	7/7/2009
	2.500,00

	31
	Contábeis
	Rivviane Maria Alves
	3/8/2009
	850677
	Recibo
	4/8/2009
	800,00

	37
	Jurídicos
	César José Meinertz
	31/8/2009
	850684
	Depósito
	1/9/2009
	3.000,00

	47
	Contábeis
	Rivviane Maria Alves
	2/9/2009
	850695
	NFAS 28371
	4/9/2009
	1.000,00

	69
	Contábeis
	Rivviane Maria Alves
	5/10/2009
	850721
	NFAS 28370
	5/10/2009
	1.000,00

	95
	Salário
	Rivviane Maria Alves
	3/11/2009
	850748
	Recibo
	4/11/2009
	910,00

	98
	Jurídicos
	Walkiria Emanuella Oliveira
	19/11/2009
	850752
	Depósito
	19/11/2009
	1.200,00

	104
	Salário
	Rivviane Maria Alves
	1/12/2009
	850758
	Recibo
	2/12/2009
	910,00

	112
	Salário
	Rivviane Maria Alves
	2/12/2009
	850766
	Recibo
	2/12/2009
	229,99

	140
	Salário
	Rivviane Maria Alves
	7/1/2010
	850793
	Recibo
	7/1/2010
	910,00

	149
	Salário
	Rivviane Maria Alves
	2/2/2010
	850803
	Recibo
	4/2/2010
	920,00

	170
	Salário
	Rivviane Maria Alves
	26/2/2010
	850825
	Recibo
	26/2/2010
	920,00

	177
	Salário
	Rivviane Maria Alves
	4/3/2010
	850832
	Recibo
	12/3/2010
	831,54

	197
	Contábeis
	Rivviane Maria Alves
	19/4/2010
	850857
	NFAS 27761
	23/4/2010
	866,66

	Total (R$) 
	19.798,19

59.1.1 Os débitos apontados são pertinentes, pois não fazia parte do objeto conveniado a prestação de serviços administrativos, contábeis ou jurídicos para a entidade convenente. 
59.1.2 Registre-se que os últimos quatro pagamentos da tabela acima já foram efetuados na gestão do Sr. Valdemir Alves da Silva, que assumiu a presidência da Acipe em 13/1/2010, sucedendo o Sr. Ruthardo Grün.
59.1.3 Considerando que o transcurso de dez anos desde o fato gerador ocorreu em 22/4/2020, sem que tenha havido a notificação do Sr. Valdemir Alves da Silva e da Associação Central dos Irrigantes do Perímetro Irrigado Platô de Guadalupe (Acipe) , pela autoridade administrativa federal competente (art. 6º, inciso II, c/c art. 19, da IN/TCU 71/2012, modificada pela IN/TCU 76/2016) , uma vez que o último pagamento ocorreu em 23/4/2010, depreende-se que há prejuízo ao exercício do contraditório e da ampla defesa, razão por que se decidiu por arquivar o processo em relação a eles dois.
59.1.4 Também está assente na jurisprudência do Tribunal de Contas da União que o longo lapso temporal entre o fato gerador das irregularidades e o momento da citação pode implicar que as contas sejam consideradas iliquidáveis, não obstante a prescrição ainda não tenha ocorrido, como nos seguintes julgados:
'Acórdão 2325/2011-TCU-Plenário
SUMÁRIO: TOMADA DE CONTAS ESPECIAL. CONVÊNIO 93/1996 - DNER. DUPLICAÇÃO E RESTAURAÇÃO NA RODOVIA BR-135/MA. SOBREPREÇO. PREJUÍZO À DEFESA. CONTAS ILIQUIDÁVEIS. TRANCAMENTO. ARQUIVAMENTO. Prejudicada a defesa quanto aos indícios de sobrepreço, em face do longo período transcorrido entre a prática do ato administrativo e a citação, consideram-se as contas iliquidáveis, ordenando-se o seu trancamento e consequente arquivamento, nos termos dos arts. 20 e 21 da Lei 8.443/1992.
Acórdão 7451/2011-TCU-Segunda Câmara
SUMÁRIO: TOMADA DE CONTAS ESPECIAL. CONVÊNIO. IRREGULARIDADES. TRANSCORRIDOS MAIS DE 10 ANOS ENTRE OS FATOS E A INSTAURAÇÃO DA TCE. DETERMINAÇÃO À SECEX/MG. ARQUIVAMENTO. 1. Em observância aos princípios da racionalidade administrativa e da economia processual e também para não inviabilizar o exercício da ampla defesa e do contraditório, transcorridos mais de 10 anos desde o fato gerador, arquiva-se a tomada de contas especial.
 Acórdão 2768/2011-TCU-Segunda Câmara
SUMÁRIO: TOMADA DE CONTAS ESPECIAL. EXECUÇÃO DO PLANO NACIONAL DE QUALIFICAÇÃO DO TRABALHADOR - PLANFOR. GRANDE INTERSTÍCIO DE TEMPO ENTRE OS FATOS E A NOTIFICAÇÃO DOS RESPONSÁVEIS. PREJUÍZO À AMPLA DEFESA. CONTAS ILIQUIDÁVEIS. TRANCAMENTO. ARQUIVAMENTO.
Acórdão 1929/2011-TCU-Segunda Câmara
SUMÁRIO: TOMADA DE CONTAS ESPECIAL. EXECUÇÃO DO PLANO NACIONAL DE QUALIFICAÇÃO DO TRABALHADOR - PLANFOR. GRANDE INTERSTÍCIO DE TEMPO ENTRE OS FATOS E A NOTIFICAÇÃO DOS RESPONSÁVEIS. PREJUÍZO À AMPLA DEFESA. CONTAS ILIQUIDÁVEIS. TRANCAMENTO. ARQUIVAMENTO.'
59.1.5 Desta forma, em face das particularidades do caso concreto, com relação ao Sr. Valdemir Alves da Silva e à Associação Central dos Irrigantes do Perímetro Irrigado Platô de Guadalupe (Acipe) , deve ser determinado o arquivamento deste processo, sem julgamento do mérito, em virtude da ausência de pressupostos de constituição e de desenvolvimento válido e regular do processo, haja vista que se decorreu mais de dez anos do fatos apontados sem que fossem citados, trazendo prejuízos ao contraditório e ampla defesa, com fundamento no art. 212 do RI/TCU c/c arts. 6º, inciso II, e 19 da IN-TCU 71/2012.
59.1.6 Permaneceu válida a irregularidade e a necessidade de citação do Sr. Ruthardo Grün, como foi feito.
59.2 Despesas com multas, vedadas pela IN 01/97, conforme Relação de Pagamentos (peça 28, p. 66-73) , no valor total de R$ 2.991,20:
	Item
	Descrição
	Credor
	Data
	Cheque
	Documento
	Data
	Valor (R$) 

	123
	FGTS multa 40% rescisão
	FGTS
	16/12/2009
	850777
	GRF
	16/12/2009
	157,92

	186
	FGTS multa 40% rescisão
	FGTS
	19/3/2010
	850843
	GRF
	19/3/2010
	2.833,28

	Total (R$) 
	2.991,20

59.2.1 O pagamento da multa rescisória de 40% do FGTS é uma despesa regular, pois o objeto do convênio era 'conceder à convenente poderes para administrar, gerir, operar e manter a infraestrutura de uso comum do Perímetro Irrigado Platô de Guadalupe', o que compreende a contratação de pessoal e eventuais rescisões contratuais. Ao empregado dispensado de forma imotivada, a legislação trabalhista assegura o pagamento dos direitos trabalhistas, dentre os quais a liberação dos depósitos fundiários acrescido de 40%, conforme art. 7º, I, da Constituição Federal; art. 10, II, ADCT e art. 18, caput e § 1º da Lei 8.036/1990.
59.2.2 Assim, apresenta-se pertinente considerar regulares os pagamentos de FGTS anteriormente identificados.
59.2.3 Registre-se que o último pagamento da tabela acima já foi efetuado na gestão do Sr. Valdemir Alves da Silva, que assumiu a presidência da Acipe em 13/1/2010, sucedendo o Sr. Ruthardo Grün. Como já relatado no item 59.1, aqui também já decorreram mais de dez anos desde o fato gerador, sem que tenha havido a notificação do Sr. Valdemir Alves da Silva e da Associação Central dos Irrigantes do Perímetro Irrigado Platô de Guadalupe (Acipe) , pela autoridade administrativa federal competente (art. 6º, inciso II, c/c art. 19, da IN/TCU 71/2012, modificada pela IN/TCU 76/2016) , depreende-se que também há prejuízo ao exercício do contraditório e da ampla defesa.
59.3 Despesas cujas aquisições ou entregas não foram atestadas pela Comissão de Fiscalização, conforme solicitado no Relatório 14/2014, Relação de Pagamentos (peça 28, p. 66-73) e documentos de despesas (peça 29, p. 81-82 e 91; peça 30, p. 25-35, 82-88; peça 31, p. 27-34, 93-94; peça 32, p. 9-12; peça 33, p. 62-63; peça 34, p. 28-29, 31-37, 41-43, 46-47) , no valor total de R$ 94.051,17, realizadas na gestão do Sr. Ruthardo Grün:
	Item
	Descrição (serviços) 
	Credor
	Data
	Cheque
	Documento
	Data
	Valor (R$) 

	02
	Desmontagem e montagem tubulação
	Jocildo José da Rocha
	26/6/2009
	850648
	Recibo
	26/6/2009
	2.416,00

	19
	Combustível
	Carvalho e Almeida Ltda.
	7/7/2009
	850664
	Recibo
	7/7/2009
	7.900,00

	38
	Substituição de canos
	Emanuel Guilherme dos Santos
	31/8/2009
	850685
	NFAS 28376
	31/8/2009
	2.500,00

	54
	Substit. Soft starter
	G M P Ind. Equip. Eletrônicos
	25/9/2009
	850706
	NF 65
	25/9/2009
	13.000,00

	55
	Montag. Subst. Soft starter
	Eletromesa Ind. Com. Serv. Ltda.
	28/9/2009
	850707
	NF 6484
	29/9/2009
	13.735,00

	78
	Confecção de comporta
	Metalúrgica O Chagas
	22/10/2009
	850730
	NFSe 104
	26/10/2009
	13.030,00

	82
	Recup. de 115 hidrômetros
	J G de Brito irrigações
	29/10/2009
	850734
	NF 238
	6/11/2009
	23.000,00

	160
	Escavação manual SH5
	José Adelmo Ramalho Lopes
	5/2/2010
	850814
	NFA 27479
	12/2/2010
	1.459,50

	190
	Combustível
	Carvalho e Almeida Ltda.
	9/4/2010
	850848
	NF 4222
	12/4/2010
	2.123,20

	192
	Operação e manutenção
	Assoc. dos Irrigantes do SH V
	12/4/2010
	850850
	NFAS 27736
	12/4/2010
	3.696,50

	193
	Compra de conexões
	Engecosul 
	14/4/2010
	850851
		15/4/2010
	10.090,97

	195
	Manutenção PRFV
	José Humberto Pereira dos Santos
	19/4/2010
	850853
	NFAS 277348
	26/4/2010
	1.100,00

	Total (R$) 
	94.051,17

59.3.1 Registre-se que os últimos cinco pagamentos da tabela acima já foram efetuados na gestão do Sr. Valdemir Alves da Silva, que assumiu a presidência da Acipe em 13/1/2010, sucedendo o Sr. Ruthardo Grün.
59.3.2 Neste caso, pelas mesmas razões já expendidas no item 59.1, presente o transcurso de dez anos desde o fato gerador que ocorreu em 25/4/2020, sem que tenha havido a notificação do Sr. Valdemir Alves da Silva e da Associação Central dos Irrigantes do Perímetro Irrigado Platô de Guadalupe (Acipe) , pela autoridade administrativa federal competente (art. 6º, inciso II, c/c art. 19, da IN/TCU 71/2012, modificada pela IN/TCU 76/2016) , uma vez que o último pagamento ocorreu em 26/4/2010, depreende-se que há prejuízo ao exercício do contraditório e da ampla defesa
59.3.3 Desta forma, em face das particularidades do caso concreto, com relação ao Sr. Valdemir Alves da Silva e à Associação Central dos Irrigantes do Perímetro Irrigado Platô de Guadalupe (Acipe) , deve ser determinado o arquivamento deste processo, sem julgamento do mérito, em virtude da ausência de pressupostos de constituição e de desenvolvimento válido e regular do processo, haja vista que se decorreu mais de dez anos do fatos apontados sem que fossem citados, trazendo prejuízos ao contraditório e ampla defesa, com fundamento no art. 212 do RI/TCU c/c arts. 6º, inciso II, e 19 da IN-TCU 71/2012.
59.3.4 Permaneceu válida a irregularidade e a necessidade de citação do Sr. Ruthard Grün, como foi feito.
Da responsabilidade da Associação Convenente (conforme instrução à peça 164) 
60. O Ministério Público junto ao TCU (MP/TCU) defendeu que a Acipe fosse arrolada como responsável solidária pelo débito apurado de R$ 230.000,00 (peça 21) , uma vez que a decisão de retirar os recursos da conta havia sido decidida em comum acordo com os associados, como registrado na ata de reunião acostada à peça 1, p. 247; e o Relator do processo acolheu a manifestação do MP/TCU e determinou o retorno dos autos à Secex-PI para a realização das medidas sugeridas pelo Parquet (peça 22) .
60.1 Entretanto, a instrução da Secex-PI à peça 51 emitiu análise no sentido de não ser pertinente a imputação do débito solidariamente à associação convenente, nos seguintes termos:
'37. Conquanto os argumentos utilizados pelo MP/TCU para justificar a referida citação sejam relevantes, entende-se que o Sr. Ruthardo Grün extrapolou da autorização dada pelos representantes da associação, quando em vez de guardar o dinheiro retirado do banco na sede da associação, nisso sim, compartilhando a guarda dos recursos com a entidade, preferiu guardá-los consigo, assumindo diversos riscos, inclusive, de tê-los extraviados, como de fato ocorreu.
38. Não se vendo motivo razoável para a associação assumir o ônus de arcar com a devolução dos recursos, entende-se que se deve dispensar a realização da citação solidária do Sr. Ruthardo Grün com a Acipe, muito embora seja razoável a repetição da citação do Sr. Ruthardo Grün, em face das considerações do MP/TCU sobre a existência, nos autos, de endereço declarado pelo Sr. Ruthardo (peça 1, p. 191-201 e 259) .'
60.2 O fato é que a associação Acipe não foi notificada solidariamente até o presente momento para apresentar alegações de defesa quanto aos débitos em apuração na presente TCE.
60.3 Neste caso, pelas mesmas razões já expendidas nos itens 59.1 e 59.3 desta instrução, presente o transcurso de dez anos desde o fato gerador que ocorreu em 23 e 24/12/2009, sem que tenha havido a notificação da Associação Central dos Irrigantes do Perímetro Irrigado Platô de Guadalupe (Acipe) , pela autoridade administrativa federal competente (art. 6º, inciso II, c/c art. 19, da IN/TCU 71/2012, modificada pela IN/TCU 76/2016) , depreende-se que há prejuízo ao exercício do contraditório e da ampla defesa.
60.4 Desta forma, em face das particularidades do caso concreto, com relação à Associação Central dos Irrigantes do Perímetro Irrigado Platô de Guadalupe (Acipe) , deve ser determinado o arquivamento deste processo, sem julgamento do mérito, para todos os débitos em apuração na presente TCE, em virtude da ausência de pressupostos de constituição e de desenvolvimento válido e regular do processo, haja vista que se decorreu mais de dez anos do fatos apontados sem que fosse citada, trazendo prejuízos ao contraditório e ampla defesa, com fundamento no art. 212 do RI/TCU c/c arts. 6º, inciso II, e 19 da IN-TCU 71/2012.
Do crédito dos valores aportados pela convenente (conforme instrução à peça 164) 
61. Da análise dos extratos bancários (peça 29, p. 38-76; peça 37, p. 77-85 e peça 38, p. 1-7) , que abrange o período de janeiro de 2009 a julho de 2010, verificam-se os seguintes créditos na conta corrente específica do convênio em tela, decorrentes de depósitos:
	Data
	Descrição
	Valor (R$) 
	Peça, página

	15/9/2009
	Dep Cheque BB Liquidado
	450,50
	29, p. 45

	7/1/2010
	Dep Cheque BB Liquidado
	14.000,00
	29, p. 54

	4/2/2010
	Depósito Online
	700,00
	29, p. 56

		Dep Cheque BB Liquidado
	16.000,00
	
		Depósito em dinheiro
	4.500,00
	
	12/3/2010
	Dep Cheque BB Liquidado
	7.500,00
	29, p. 58

	17/3/2010
	Dep Cheque BB Liquidado
	1.000,00
	
	26/3/2010
	Dep Cheque BB Liquidado
	3.600,00
	
	30/3/2010
	Dep Cheque BB Liquidado
	1.000,00
	
	9/4/2010
	Dep Cheque BB Liquidado
	7.000,00
	29, p. 59

	15/4/2010
	Dep Cheque BB Liquidado
	10.090,97
	
	20/4/2010
	Dep Cheque BB Liquidado
	4.000,00
	
	22/4/2010
	Depósito
	2.936,28
	
	Total (R$) 
	72.777,75
	
61.1 A instrução antecedente compreendeu que os valores depositados de R$ 14.000,00 (7/1/2010) , R$ 700,00 (4/2/2010) e R$ 16.000,00 (4/2/2010) , mais um depósito de R$ 3.000,00, em 28/12/2009, como já relatado no item retro 47.1, tratou-se de recolhimento efetuado pelo Sr. Ruthardo Grün e crédito em seu favor para ser descontado do débito apurado de R$ 230.000,00.
61.2 A associação convenente encaminhou a documentação referente aos depósitos efetuados entre 12/3 e 24/4/2010 (peça 162, p. 65-78) , demonstrando que se tratou de valores depositados pela entidade, trazidos de uma conta de receita da parcela k2 da tarifa d'água arrecadada dos usuários de água, para custear despesas de rescisão de contrato de trabalho, INSS, encargos sociais e outros, a seguir parcialmente identificados:
	Data
	Descrição
	Valor (R$) 
	Serviço
	Cheque
	Peça 162, p.

	12/3/2010
	Dep Cheque BB Liquidado
	7.500,00
	Rescisão de funcionários
	850.281
	65

	17/3/2010
	Dep Cheque BB Liquidado
	1.000,00
	Encargos
	850.317
	66

	26/3/2010
	Dep Cheque BB Liquidado
	3.600,00
	INSS
	850.283
	67-68

	30/3/2010
	Dep Cheque BB Liquidado
	1.000,00
	Não identificado
	850.321
	69

	9/4/2010
	Dep Cheque BB Liquidado
	7.000,00
	Não identificado
	850.327
	70

	15/4/2010
	Dep Cheque BB Liquidado
	10.090,97
	Material hidráulico - conexões
	850.331
	71-75

	20/4/2010
	Dep Cheque BB Liquidado
	4.000,00
	Não identificado
	850.332
	76-77

	22/4/2010
	Depósito
	2.936,28
	Não identificado
	850.292
	
	Total (R$) 
	37.127,25
			
61.3 Depreende-se que os dois saques efetuados no valor total de R$ 230.000,00, nos dias 23 e 24/12/2009, depois extraviados, fizeram falta no exercício de 2010, o que teria levado a associação convenente a efetuar depósitos na conta específica do convênio, cuja fonte dos recursos era proveniente da prestação de serviços da entidade, para fazer frente às despesas correntes da execução do objeto conveniado naquele exercício.
61.4 É razoável considerar que os recursos aportados pela associação convenente que ultrapassarem a contrapartida acordada para o aditivo em apreço (R$ 7.144,44) , possam ser usadas como crédito em favor do responsável remanescente na presente TCE, Sr. Ruthardo Grün, a ser deduzido do valor do débito a ele imputado no presente processo. Assim, o crédito seria composto dos seguintes valores, adotando-se como data única, favorável ao gestor, a do primeiro crédito (15/9/2009) :
	Data
	Descrição
	Valor (R$) 

	15/9/2009
	Dep Cheque BB Liquidado
	450,50

	4/2/2010
	Depósito em dinheiro
	4.500,00

	12/3/2010
	Dep Cheque BB Liquidado
	7.500,00

	17/3/2010
	Dep Cheque BB Liquidado
	1.000,00

	26/3/2010
	Dep Cheque BB Liquidado
	3.600,00

	30/3/2010
	Dep Cheque BB Liquidado
	1.000,00

	9/4/2010
	Dep Cheque BB Liquidado
	7.000,00

	15/4/2010
	Dep Cheque BB Liquidado
	10.090,97

	20/4/2010
	Dep Cheque BB Liquidado
	4.000,00

	22/4/2010
	Depósito
	2.936,28

	Total (R$) 
	42.077,75

	 (-) contrapartida (R$) 
	7.144,44

	Crédito (R$) 
	34.933,31

Da citação
62. De acordo com as análises empreendidas na instrução à peça 164, as irregularidades foram melhor descritas como relatado no item 41 desta instrução, e nestes termos foi efetuada a citação do responsável remanescente. A estrutura adotada naquela instrução reflete a matriz de responsabilização anexa. 
Revelia dos responsáveis
63. Nos processos do TCU, a revelia não leva à presunção de que seriam verdadeiras todas as imputações levantadas contra os responsáveis, diferentemente do que ocorre no processo civil, em que a revelia do réu opera a presunção da verdade dos fatos narrados pelo autor. Dessa forma, a avaliação da responsabilidade do agente não pode prescindir da prova existente no processo ou para ele carreada. 
64. Ao não apresentar sua defesa quanto às irregularidades apontadas, o responsável deixou de produzir prova da regular aplicação dos recursos sob sua responsabilidade, em afronta às normas que impõem aos gestores públicos a obrigação legal de, sempre que demandados pelos órgãos de controle, apresentar os documentos que demonstrem a correta utilização das verbas públicas, a exemplo do contido no art. 93 do Decreto-Lei 200/1967: 'Quem quer que utilize dinheiros públicos terá de justificar seu bom e regular emprego na conformidade das leis, regulamentos e normas emanadas das autoridades administrativas competentes.' 
65. Mesmo as alegações de defesa não sendo apresentadas, considerando o princípio da verdade real que rege esta Corte, procurou-se buscar, em manifestações do responsável na fase interna e externa desta Tomada de Contas Especial, se havia algum argumento que pudesse ser aproveitado a seu favor. 
66. As defesas apresentadas na fase interna não lograram elidiu as irregularidades em apreço, não havendo, assim, nenhum argumento que possa vir a ser analisado e posteriormente servir para afastar as irregularidades apontadas.
67. Em se tratando de processo em que as partes interessadas não se manifestaram acerca das irregularidades imputadas, não há elementos para que se possa efetivamente aferir e reconhecer a ocorrência de boa-fé na conduta dos responsáveis, podendo este Tribunal, desde logo, proferir o julgamento de mérito pela irregularidade das contas, conforme os termos dos §§ 2º e 6º do art. 202 do Regimento Interno do TCU. (Acórdão 2064/2011-TCU-Primeira Câmara (relator: Ubiratan Aguiar) , 6.182/2011-TCU-1ª Câmara (relator: Weber de Oliveira) , 4.072/2010-TCU-1ª Câmara (Relator: Valmir Campelo) , 1.189/2009-TCU-1ª Câmara (Relator: Marcos Bemquerer) , 731/2008-TCU-Plenário (Relator: Aroldo Cedraz) .
68. Dessa forma, o responsável deve ser considerado revel, nos termos do art. 12, §3º, da Lei 8.443/1992, devendo as contas serem julgadas irregulares, condenando-o ao débito apurado e lhe cominando a multa do art. 57 da Lei 8.443/1992. 
Prescrição da Pretensão Punitiva
69. Vale ressaltar que a pretensão punitiva do TCU, conforme Acórdão 1441/2016-TCU-Plenário, que uniformizou a jurisprudência acerca dessa questão, subordina-se ao prazo geral de prescrição indicado no art. 205 do Código Civil, que é de 10 anos, contado da data de ocorrência da irregularidade sancionada, nos termos do art. 189 do Código Civil, sendo este prazo interrompido pelo ato que ordenar a citação, a audiência ou a oitiva do responsável. 
70. No caso em exame, não ocorreu a prescrição, uma vez que a terceira liberação dos recursos ocorreu em 7/5/2009 e o ato de ordenação da citação ocorreu em 21/3/2016 para o ex-presidente da Acipe, Sr. Ruthardo Grün.
CONCLUSÃO
71. Em face da análise promovida na seção 'Exame Técnico', considerando as particularidades do caso concreto, verifica-se que com relação a Valdemir Alves da Silva e à Associação Central dos Irrigantes do Perímetro Irrigado Platô de Guadalupe, deve ser determinado o arquivamento deste processo, sem julgamento do mérito, para todos os débitos em apuração na presente TCE, em virtude da ausência de pressupostos de constituição e de desenvolvimento válido e regular do processo, haja vista que se decorreu mais de dez anos dos fatos apontados sem que fossem citados, trazendo prejuízos ao contraditório e ampla defesa.
72. Com relação ao Sr. Ruthardo Grün, o responsável não logrou comprovar a boa e regular aplicação dos recursos geridos no qual foram apontadas as irregularidades. E, instado a se manifestar, optou pelo silêncio, configurando a revelia, nos termos do § 3º, do art. 12, da Lei 8.443/1992.
73. Verifica-se também que não houve a prescrição da pretensão punitiva, conforme análise já realizada.
74. Tendo em vista que não constam dos autos elementos que permitam reconhecer a boa-fé do responsável, sugere-se que as suas contas sejam julgadas irregulares, nos termos do art. 202, § 6º, do Regimento Interno do TCU, com a imputação do débito atualizado monetariamente e acrescido de juros de mora, nos termos do art. 202, §1º do Regimento Interno do TCU, descontado o valor eventualmente recolhido, com a aplicação da multa prevista no art. 57 da Lei 8.443/1992.
PROPOSTA DE ENCAMINHAMENTO
75. Diante do exposto, submetemos os autos à consideração superior, propondo ao Tribunal:
a)	arquivar as contas sem julgamento do mérito, por ausência de pressupostos para desenvolvimento válido e regular do processo, quanto ao Sr. Valdemir Alves da Silva e à Associação Central dos Irrigantes do Perímetro Irrigado Platô de Guadalupe, haja vista que decorreram mais de dez anos dos fatos apontados sem que fossem citados, trazendo prejuízos ao contraditório e ampla defesa, com fundamento no art. 212 do RI/TCU c/c arts. 6º, inciso II, e 19 da IN-TCU 71/2012;
b)	considerar revel Ruthardo Grün (CPF XXX.980.591-XX) , para todos os efeitos, dando-se prosseguimento ao processo, com fulcro no art. 12, § 3º, da Lei 8.443/1992; 
c)	julgar irregulares, nos termos dos arts. 1º, inciso I, 16, inciso III, alíneas 'b' e 'c', da Lei 8.443/1992, c/c os arts. 19 e 23, inciso III, da mesma Lei, as contas de Ruthardo Grün (CPF XXX.980.591-XX) , condenando-o ao pagamento das importâncias a seguir especificadas, atualizadas monetariamente e acrescidas dos juros de mora, calculados a partir das datas discriminadas até a data da efetiva quitação do débito, fixando-lhes o prazo de quinze dias, para que comprovem, perante o Tribunal, o recolhimento da referida quantia aos cofres do Departamento Nacional de Obras contra as Secas (Dnocs) , nos termos do art. 23, inciso III, alínea 'a', da citada lei, c/c o art. 214, inciso III, alínea 'a', do Regimento Interno do TCU:
	Data da ocorrência
	Valor histórico (R$) 
	Débito (D) /Crédito (C) 

	26/06/2009
	 42,00 
	D

	26/06/2009
	 20,00 
	D

	26/06/2009
	 2.416,00 
	D

	03/07/2009
	800,00 
	D

	07/07/2009
	2.500,00 
	D

	07/07/2009
	 877,84 
	D

	07/07/2009
	 7.900,00 
	D

	08/07/2009
	 3.000,00 
	D

	04/08/2009
	 800,00 
	D

	31/08/2009
	 2.500,00 
	D

	01/09/2009
	 3.000,00 
	D

	04/09/2009
	1.000,00 
	D

	15/09/2009
	34.933,31 
	C

	25/09/2009
	13.000,00 
	D

	29/09/2009
	13.735,00 
	D

	01/10/2009
	 260,00 
	D

	01/10/2009
	 800,00 
	D

	01/10/2009
	 170,00 
	D

	05/10/2009
	 1.000,00 
	D

	14/10/2009
	 400,00 
	D

	14/10/2009
	 300,00 
	D

	14/10/2009
	 570,00 
	D

	14/10/2009
	 570,00 
	D

	14/10/2009
	 130,00 
	D

	26/10/2009
	 13.030,00 
	D

	29/10/2009
	250,00 
	D

	29/10/2009
	500,00 
	D

	03/11/2009
	50,00 
	D

	04/11/2009
	910,00 
	D

	06/11/2009
	 23.000,00 
	D

	19/11/2009
	1.200,00 
	D

	02/12/2009
	910,00 
	D

	02/12/2009
	 229,99 
	D

	23/12/2009
	115.000,00 
	D

	23/12/2009
	2.075,00 
	D

	24/12/2009
	 115.000,00 
	D

	28/12/2009
	3.000,00 
	C

	28/12/2009
	800,00 
	D

	07/01/2010
	 14.000,00 
	C

	07/01/2010
	910,00 
	D

	04/02/2010
	 700,00 
	C

	04/02/2010
	 16.000,00 
	C

Valor atualizado do débito (com juros) em 10/8/2020: R$ 620.043,58.
d)	aplicar ao Sr. Ruthardo Grün (CPF XXX.980.591-XX) a multa prevista no art. 57 da Lei 8.443/1992 c/c o art. 267 do RI/TCU, fixando-lhe o prazo de quinze dias, a contar da notificação, para que comprove, perante o Tribunal (art. 214, III, a, do Regimento Interno do TCU) , o recolhimento da dívida aos cofres do Tesouro Nacional, atualizada monetariamente desde a data do acórdão que vier a ser proferido por este Tribunal até a do efetivo recolhimento, se paga após o vencimento, na forma da legislação em vigor;
e)	autorizar, desde logo, a cobrança judicial das dívidas, caso não atendida a notificação, na forma do disposto no art. 28, inciso II, da Lei 8.443/1992;
f)	autorizar também, desde logo, se requerido, com fundamento no art. 26 da Lei 8.443, de 1992, c/c o art. 217, §§ 1º e 2º do Regimento Interno do TCU, o parcelamento das dívidas em até 36 parcelas, incidindo, sobre cada parcela, corrigida monetariamente, os correspondentes acréscimos legais, fixando-lhes o prazo de quinze dias, a contar do recebimento da notificação, para comprovar, perante o Tribunal, o recolhimento da primeira parcela, e de trinta dias, a contar da parcela anterior, para comprovar os recolhimentos das demais parcelas, devendo incidir, sobre cada valor mensal, atualizado monetariamente, os juros de mora devidos, no caso do débito, na forma prevista na legislação em vigor, alertando o responsável de que a falta de comprovação do recolhimento de qualquer parcela importará o vencimento antecipado do saldo devedor, nos termos do § 2º do art. 217 do Regimento Interno deste Tribunal; 
g)	enviar cópia do Acórdão a ser prolatado, bem como do Relatório e do Voto que o fundamentarem à Procuradoria da República no Estado do Piauí, nos termos do à § 3º do art. 16 da Lei 8.443/1992, c/c o § 7º do art. 209 do Regimento Interno do TCU, para adoção das medidas cabíveis, informando que a presente deliberação, acompanhada do Relatório e do Voto que a fundamenta, está disponível para a consulta no endereço www.tcu.gov.br/acordaos, além de esclarecer que, caso requerido, o TCU poderá fornecer sem custos as correspondentes cópias, de forma impressa; e
h)	enviar cópia do Acórdão que vier a ser proferido ao Dnocs, à Acipe e ao responsável, para ciência, informando que a presente deliberação, acompanhada do Relatório e do Voto que a fundamenta, está disponível para a consulta no endereço www.tcu.gov.br/acordaos, além de esclarecer que, caso requerido, o TCU poderá fornecer sem custos as correspondentes cópias, de forma impressa."
3.	Enfim, por intermédio da Exma. Sra. Procuradora-Geral Cristina Machado da Costa e Silva, o MPTCU anuiu à aludida proposta da unidade técnica, tendo lançado o seu parecer à Peça 180 nos seguintes termos:
" (...) 2. O referido ajuste vigeu de 30/12/2005 a 2/5/2010 e teve por objetivo conceder à Acipe a administração, operação e manutenção da infraestrutura de uso comum do perímetro de irrigação, bem como o direito de uso de bens patrimoniais colocados sob sua guarda. Por força desse convênio, foram repassados recursos federais em três oportunidades, nos valores de R$ 155.000,00 (02/03/2006) , R$ 707.300,00 (20/12/2006) e R$ 422.800,00 (07/05/2009) .
3.	A prestação de contas da 1.ª parcela foi integralmente aprovada (peça 1, p. 84, 113 e 165-169) . As contas da 2.ª parcela foram aprovadas parcialmente, conforme o Parecer CRF/CO n.º 08/2014 (peça 60, p. 28-30) , que apurou um débito histórico de R$ 80.442,78. A Acipe, tendo reconhecido a referida dívida, ajustou seu pagamento de forma parcelada, por meio do Contrato de Repactuação n.º 2981/2015, cujo adimplemento veio a elidir a irregularidade. Portanto, a presente TCE trata de irregularidades na aplicação da 3.ª parcela dos recursos.
4.	O fundamento para a instauração da presente TCE pelo Dnocs em 28/10/2010 foi a realização de saques no valor total de R$ 230.000,00, mediante cheques nominais ao Senhor Ruthardo Grün, que lhe foram subtraídos em roubo a sua residência e dos quais foram restituídos apenas R$ 33.700,00. Essa irregularidade ensejou a citação do responsável por edital em 2014 e 2016, após o insucesso das tentativas de notificá-lo pela via postal (peças 7 a 13, 56 a 58, 71 a 76) .
5.	Em face do silêncio do responsável, o auditor-instrutor da então Secex-PI emitiu proposta de julgamento pela irregularidade de suas contas, condenando-o em débito e multa. O escalão dirigente da Unidade Técnica, todavia, manifestou-se pelo sobrestamento do feito, até o recebimento da TCE complementar então em curso no Dnocs, que apurava outras irregularidades no convênio sob exame. Tal encaminhamento foi encampado pelo Relator e ratificado pela Corte de Contas (Acórdão n.º 1.420/2017-TCU-2.ª Câmara) .
6.	A TCE acima mencionada foi autuada na Corte de Contas no TC-Processo 011.094/2018-4, apenso a este feito. Após a realização de diligências saneadoras, a Secex-PI, em instrução às peças 164-166, concluiu pela ocorrência de danos devido à execução de despesas incompatíveis com o objeto do convênio ou sem a devida comprovação fiscal, no montante histórico total de R$ 124.655,40.
7.	Alguns dos pagamentos impugnados foram realizados em 2010, já na gestão do Senhor Valdemir Alves da Silva, que sucedeu ao Senhor Ruthardo Grün na presidência da Acipe. Esse gestor, todavia, não foi notificado das irregularidades pelo Dnocs.
8.	Por essa razão, a Secex-TCE, unidade agora incumbida da instrução processual, manifestou-se por arquivar suas contas, sem julgamento de mérito, por ausência de pressupostos para desenvolvimento válido e regular do processo, ante o prejuízo ao contraditório e à ampla defesa associado a seu chamamento para se manifestar acerca de fatos ocorridos há mais de 10 anos.
9.	A Secex-TCE propôs igual encaminhamento para as contas da entidade convenente. Embora a solidariedade da entidade convenente em face dos débitos em apuração deflua do entendimento firmado no Acórdão 2763/2011-TCU-Plenário, o Dnocs, na fase interna da instrução processual, manifestou-se em sentido contrário à responsabilização da Acipe, sob o argumento de que o Senhor Márcio Polla Conte, então presidente da associação, havia adotado medidas administrativas e judiciais contra o Senhor Ruthardo Grün, com vistas à restituição dos prejuízos ao erário (peça 5, p. 9, do TC-Processo 011.094/2018-4) .
10. Diante disso, a Secex-TCE, com autorização do Ministro-Relator (peça 167) , procedeu apenas à nova citação do Senhor Ruthardo Grün, em face das irregularidades ocorridas durante o período em que ele esteve no comando da entidade convenente. Desta feita, logrou-se êxito em notificá-lo por correspondência entregue no endereço constante da base de dados do Registro Nacional de Carteira de Habilitação.
11. Diante do reiterado silêncio do ex-presidente da Acipe, a Unidade Técnica, em derradeira instrução de mérito, propõe considerá-lo revel e julgar irregulares suas contas, condenando-o a restituir os prejuízos apurados, deduzidos de créditos havidos na conta do convênio, e aplicando-lhe multa, uma vez que, à luz do entendimento fixado no Acórdão 1441/2016-TCU-Plenário, não está prescrita a pretensão punitiva no caso.
12. Inobstante estejamos de acordo com os encaminhamentos alvitrado pela Secex-TCE, consideramos pertinente complementar a análise da Unidade Técnica acerca da incidência da prescrição, ante a superveniência da tese firmada pelo Supremo Tribunal Federal, com repercussão geral, no sentido de que 'é prescritível a pretensão de ressarcimento ao erário fundada em decisão de Tribunal de Contas' (tema 899, Recurso Extraordinário 636.886) .
13. Tal exame se faz necessário pois, inobstante os embargos declaratórios opostos pela Advocacia-Geral da União no recurso em questão ainda estejam pendentes de apreciação pelo STF, teses fixadas em sede de repercussão geral têm aplicabilidade imediata, independentemente do trânsito em julgado do processo paradigma.
14. Uma vez que já apresentamos de forma detalhada nosso entendimento acerca da matéria em várias oportunidades - a exemplo dos TC-Processo 019.574/2015-0 e TC-Processo 027.739/2014-7 -, consideramos suficiente para o objetivo destes autos trazer à colação apenas os pontos basilares que passaram a orientar os pronunciamentos desta representante do Parquet especializado no tocante ao instituto da prescrição nos processos a cargo do Tribunal de Contas da União após a fixação da tese supracitada.
15. Em apertada síntese, embora a controvérsia dirimida no RE 636.886 tenha ficado restrita à prescrição ocorrida no curso da execução, quando o dano ao erário já havia sido objeto de acórdão condenatório proferido pelo TCU, consideramos que as razões essenciais que levaram à decisão paradigmática da Corte Suprema, ao delimitarem o sentido e o alcance da ressalva contida no art. 37, § 5.º, da Constituição Federal, se refletem também no que diz respeito à prescrição reparatória. Além disso, não há fundamento para se estabelecerem prazos prescricionais distintos para o exercício, pelo TCU, das pretensões punitiva e reparatória de danos ao erário.
16. Outrossim, ante a inexistência de norma legal que discipline a prescrição no processo de controle externo e até que sobrevenha norma específica, entendemos pertinente suprir essa lacuna por analogia com a Lei n.º 9.873/1999, norma que observa os parâmetros que preponderam no conjunto de normas do direito público e que já vem sendo utilizada pelo STF para reger a limitação temporal ao poder sancionador do TCU.
17. Nessa linha, consoante aplicação analógica dos ditames da referida lei, prescreve em cinco anos a pretensão condenatória, contados da data da prática do ato ou, no caso de infração permanente ou continuada, do dia em que tiver cessado (art. 1.º) . Bem assim, incide a prescrição no procedimento administrativo paralisado por mais de três anos, pendente de julgamento ou despacho, cujos autos serão arquivados de ofício ou mediante requerimento da parte interessada, sem prejuízo da apuração da responsabilidade funcional decorrente da paralisação, se for o caso (§ 1.º) .
18. Ademais, admitem-se interrupções sucessivas da prescrição, pela notificação ou citação do responsável, por qualquer ato inequívoco que importe apuração do fato, por decisão condenatória recorrível ou por qualquer ato inequívoco tendente a buscar solução conciliatória no âmbito interno da administração pública federal (art. 2.º) .
19. No caso vertente, uma vez constatado o saque indevido de recursos da conta vinculada ao convênio pelo Senhor Ruthardo Grün no final de 2009, o Dnocs prontamente adotou medidas no sentido de autuar a presente TCE já em 2010 (peça 1, pp. 293-296) .
20. Os autos foram remetidos para exame do TCU em 2013, após regular trâmite pelas instâncias de controle interno do Poder Executivo, o que culminou na citação do responsável em 2014 e em 2016, ambas por edital, após tentativas infrutíferas de notificação por carta em outros endereços informados.
21. Como visto, a tramitação processual foi sobrestada mediante o Acórdão n.º 1.420/2017-TCU-2.ª Câmara, de fevereiro/2017 (peça 82) , até que o Dnocs ultimasse o exame da prestação de contas final do convênio, alusiva ao último repasse dos recursos à Acipe.
22. Autuada a TCE complementar no TC-Processo 011.094/2018-4 em apenso, evidenciaram-se outras irregularidades atribuídas ao Senhor Ruthardo Grün, razão pela qual se fez necessária nova citação, medida que se efetivou em maio/2020 (peças 169-175) .
23. Ante o silêncio do responsável, sobreveio instrução elaborada pela SecexTCE em agosto/2020, cuja proposta de encaminhamento de mérito é o objeto deste parecer do Ministério Público de Contas.
24. Portanto, a sucessão de vários atos aptos a interromper a prescrição, sem que tenha havido o decurso do prazo quinquenal e trienal fixados no art. 1.º, caput e § 1.º, da Lei n.º 9.873/1999, respectivamente, revela a inocorrência de prescrição no caso concreto, segundo aplicação analógica do regime da referida lei.
25. Por fim, releva observar que consta do TC-Processo 011.094/2018-4 notificação expedida pelo Dnocs ao Senhor Ruthardo Grün acerca da existência de pendências na prestação de contas dos recursos por ele geridos, por meio de edital publicado em agosto/2016 (peça 4, pp. 26-28, peça 5, pp. 5-6 dos referidos autos) .
26. Diante disso, não vislumbramos comprometimento ao pleno exercício do direito de defesa por parte do responsável em relação às irregularidades que constaram da última citação, efetivada em 2020, relativas à execução de despesas incompatíveis com o objeto do convênio ou sem a devida comprovação fiscal.
27. Feitas essas considerações, esta representante do Ministério Público de Contas manifesta-se de acordo com a proposta de encaminhamento alvitrada pela Secex-TCE às peças 176-178, no sentido de:
- arquivarem-se as contas do Senhor Valdemir Alves da Silva e da Associação Central dos Irrigantes do Perímetro Irrigado Platô de Guadalupe, sem julgamento do mérito, por ausência de pressupostos para desenvolvimento válido e regular do processo, com fundamento no art. art. 212 do RI/TCU;
- declarar-se a revelia do Senhor Ruthardo Grün, na forma do art. 12, § 3.º, da Lei n.º 8.443/1992, e julgar irregulares suas contas, condenando-o a restituir aos cofres do Dnocs o prejuízo apurado, atualizado monetariamente e acrescido dos juros de mora devidos, bem como aplicando-lhe multa com fundamento no art. 57 da Lei n.º 8.443/1992."
4.	Foi apensado ao presente processo, contudo, o TC Processo 011.094/2018-4, cuidando aí da tomada de contas especial instaurada pelo DNOCS em desfavor de Ruthardo Grün, como então presidente da Acipe, em face da impugnação das despesas no Convênio PGE-38/2005 (Siafi 554019) sob o valor original de R$ 279.242,78.
É o Relatório.

Odair Pereira Holanda (6.998/OAB-PI), representando a Associação Central dos Irrigantes do Perímetro Irrigado Platô de Guadalupe (Acipe).

Procuradora-Geral Cristina Machado da Costa e Silva.

TOMADA DE CONTAS ESPECIAL. DEPARTAMENTO NACIONAL DE OBRAS CONTRA AS SECAS (DNOCS). CONVÊNIO PGE-38/2005 (SIAFI 554019). NÃO COMPROVAÇÃO DA BOA E REGULAR APLICAÇÃO DOS RECURSOS FEDERAIS TRANSFERIDOS. EXCLUSÃO DA RESPONSABILIDADE DE DOIS RESPONSÁVEIS NA PRESENTE RELAÇÃO PROCESSUAL. CITAÇÃO. REVELIA. CONTAS IRREGULARES. DÉBITO. MULTA. COMUNICAÇÃO.

TOMADA DE CONTAS ESPECIAL (TCE)

Secretaria de Controle Externo de Tomada de Contas Especial (Secex-TCE).

Trata-se de tomada de contas especial instaurada pelo Departamento Nacional de Obras Contra as Secas (DNOCS) em desfavor de Ruthardo Grün, como então presidente da Associação Central dos Irrigantes do Perímetro Irrigado Platô de Guadalupe - Acipe (gestão: 19/12/2008 a 12/1/2010) , diante dos indícios de irregularidade pelo desvio de finalidade na aplicação dos recursos federais transferidos por meio do Convênio PGE-38/2005 (Siafi 554019) destinado a conferir a eventual competência em prol da Acipe para a administração, gestão, operação e manutenção de toda a infraestrutura, em uso comum, no perímetro irrigado do platô de Guadalupe junto ao Município de Guadalupe - PI sob o valor original de R$ 1.371.472,44 pelo aporte de R$ 1.360.100,00 em recursos federais e R$ 11.372,44 em recursos da contrapartida, além de lhe conceder a guarda e utilização dos bens inerentes à execução dessas atividades, tendo a vigência do ajuste sido fixada para o período de 30/12/2005 a 2/5/2010.
2.	A partir do Relatório de Tomada de Contas Especial n.º 25, de 2010 (Peça 1, p. 4-12) , o tomador de contas assinalou a responsabilidade de Ruthardo Grün pelo dano ao erário sob o valor original de R$ 230.000,00 diante da irregular movimentação financeira na conta específica do Convênio PGE-38/2005 (Siafi 554019) celebrado com a Acipe.
3.	Por conseguinte, no âmbito do TCU, a então Secex-PI passou a promover a citação de Ruthardo Grün, como então presidente da Acipe, para apresentar as suas alegações de defesa ou recolher o correspondente débito em face da não comprovação da boa e regular aplicação dos recursos transferidos à Acipe, tendo a unidade técnica realizado, ainda, as diligências saneadoras junto ao DNOCS para o envio da prestação de contas final do ajuste, além da informação sobre o possível ressarcimento feito pelo responsável e da documentação comprobatória sobre essa medida.
4. 	Ocorre, contudo, que o DNOCS informou sobre a instauração do processo de Tomada de Contas Complementar n.º 59400.001613/2016-70, buscando apurar os outros indícios de irregularidade no convênio, e, assim, teria sido promovido o sobrestamento do presente feito por meio do Acórdão 1420/2017-TCU-Segunda Câmara, até o recebimento de todas as tomadas de contas especiais instauradas no âmbito do aludido convênio, a fim de serem analisadas para o subsequente julgamento em conjunto.
5. 	Por esse prisma, a unidade técnica assinalou a subsequente autuação do TC Processo 011.094/2018-4, cuidando aí da tomada de contas especial complementar instaurada pelo DNOCS em desfavor de Ruthardo Grün, em face da impugnação das despesas no aludido Convênio PGE-38/2005 sob o valor original de R$ 279.242,78, além do correspondente apensamento ao presente processo.
6.	De todo modo, após as adicionais diligências saneadoras junto ao DNOCS e à Acipe, além do Banco do Brasil, a Secex-TCE promoveu a citação de Ruthardo Grün com vistas a apresentar as suas alegações de defesa ou recolher o correspondente débito diante das seguintes irregularidades: (i)  desvio, sem o devido ressarcimento, de parte dos valores repassados em face do alegado assalto vitimado pelo responsável; (ii) realização de despesas em itens não permitidos ou incompatíveis com o objeto pactuado; (iii) ausência do documento comprobatório da despesa sobre a aquisição de combustível; (iv) parcial divergência entre a movimentação financeira e os documentos de despesas apresentados; e (v) realização de despesas em aquisições ou entregas não atestadas pela comissão de fiscalização.
7. 	A despeito, contudo, da regular notificação, o aludido responsável não apresentou as suas alegações de defesa, nem efetuou, tampouco, o recolhimento do débito, passando à condição de revel perante o TCU, nos termos do art. 12, § 3º, da Lei n.º 8.443, de 1992.
8.	De toda sorte, a Secex-TCE assinalou que parte dos pagamentos impugnados foram realizados a partir de 13/1/2010, durante a gestão de Valdemir Alves da Silva como então presidente sucessor da Acipe, não tendo esse gestor, nem a Acipe, sido notificados, todavia, sobre as referidas irregularidades pelo DNOCS, prejudicando, com isso, o pleno exercício do contraditório e da ampla defesa pelo presidente sucessor e pela entidade, pois teria ocorrido o transcurso superior a dez anos desde o fato gerador, sem as necessárias notificações pela autoridade administrativa federal competente.
9. 	Por esse prisma, após a análise final do feito (Peças 176-178) , a Secex-TCE propôs a irregularidade das contas de Ruthardo Grün para lhe aplicar a subjacente multa legal, sem prejuízo, todavia, de arquivar as contas da Acipe, além de Valdemir Alves da Silva como então presidente sucessor da Acipe, sem o julgamento de mérito, diante da ausência dos pressupostos de constituição e desenvolvimento válido e regular do processo em face do eventual prejuízo ao pleno exercício do contraditório e da ampla defesa pelo transcurso superior a dez anos desde as falhas sem as devidas notificações; tendo o Parquet especial anuído a essa proposta (Peça 180) .
10.	O TCU pode incorporar o parecer da unidade técnica a estas razões de decidir, sem prejuízo, todavia, de promover a exclusão da suposta responsabilidade da Acipe, além de Valdemir Alves da Silva, na presente relação processual diante, especificamente, da ausência do envio de notificação para os aludidos responsáveis.
11.	Bem se vê que, em sintonia, entre outros, com os Acórdãos 1.194/2009 e 3.991/2015, da 1ª Câmara, os Acórdãos 27/2004, 6.235/2013 e 3.223/2017, da 2ª Câmara, e os Acórdãos 11/1997 e 997/2015, do Plenário, a jurisprudência do TCU estaria firmada no sentido da pessoal responsabilidade do gestor pela comprovação da boa e regular aplicação dos recursos federais recebidos mediante convênio ou instrumentos congêneres, submetendo todo aquele que administra os recursos públicos ao dever de demonstrar o correto emprego dos valores federais, nos termos do art. 70, parágrafo único, da Constituição de 1988 e do art. 93 do Decreto-Lei n.º 200, de 1967.
12.	Por esse ângulo, diante da ausência de elementos capazes de demonstrar a boa e regular aplicação dos recursos federais ante a ausência de evidenciação do nexo causal entre os recursos federais aportados e os supostos dispêndios incorridos no aludido Convênio PGE-38/2005, a impugnação desses supostos dispêndios configurou a ofensa não só às regras legais, mas também aos princípios basilares da administração pública, já que, ao final e ao cabo, o gestor deixou de prestar a devida satisfação à sociedade sobre o efetivo emprego dos recursos públicos postos à sua disposição, e, assim, restaria confirmada a presunção legal de dano ao erário pelos valores imputados em face do eventual desvio ou desperdício dos respectivos recursos federais, restando por aí adequada a proposta da unidade técnica para a condenação do aludido responsável em débito e em multa.
13.	Não subsistiria, enfim, a eventual prescrição da pretensão punitiva do TCU, já que, nos termos do Acórdão 1441/2016-TCU-Plenário, não teria ocorrido o transcurso superior a dez anos entre a ordem para a citação no âmbito do TCU, em 21/3/2016 (Peça 51) , e a data para o último repasse dos recursos inerentes ao Convênio PGE-38/2005 pela Ordem Bancária 2009OB802961, em 7/5/2009 (Peça 39, p. 1) .
14.	Eis que, por meio do aludido Acórdão 1.441/2016 proferido na Sessão Extraordinária de 8/6/2016, o Plenário do TCU firmou o seu entendimento no sentido de que a prescrição da pretensão punitiva deve seguir a regra geral do prazo decenal, contado a partir do fato, em linha com o art. 205 do Código Civil brasileiro, interrompendo a contagem do aludido prazo com a ordem de citação, nos termos do art. 240, caput, da Lei n.º 13.105 (Código Processual Civil) , de 2015.
15.	Sem prejuízo, no entanto, do respeito a esse entendimento do Tribunal, deve ser reiterada a minha ressalva já registrada em vários outros julgados do TCU no sentido de que, na ausência de lei específica, o TCU não deveria aplicar qualquer prazo prescricional sobre a referida pretensão punitiva ou, então, na pior das hipóteses, o Tribunal deveria aplicar a regra prescricional fixada pela Lei n.º 9.873, de 1999, não só porque ela trata diretamente de prescrição no âmbito do direito administrativo sancionador, mas também porque, entre outras medidas, a aludida lei manda aplicar o prazo prescricional penal, quando a infração administrativa também configure crime, além de determinar expressamente que, diante do ilícito continuado ou permanente, a contagem do prazo deve iniciar no dia da cessação do aludido ilícito.
16.	A despeito, então, de registrar essa minha posição pessoal, o TCU deve pugnar pela pronta aplicação da multa legal em desfavor do aludido responsável a partir do entendimento fixado pelo aludido Acórdão 1441/2016-TCU-Plenário, até porque também não subsistiria a eventual prescrição da pretensão punitiva do TCU a partir da aplicação da referida Lei n.º 9.873, de 1999, ante a incidência das diversas causas interruptivas.
17.	Não subsistiria, de todo modo, a eventual necessidade de promover o retorno do presente processo para buscar a citação de outros eventuais responsáveis, estando esse entendimento, aliás, em plena sintonia com a jurisprudência fixada pelo TCU a partir, por exemplo, dos Acórdãos 4.002/2020 e 5.297/2013, da 2ª Câmara, e dos Acórdãos 1.170/2017 e 1.223/2015, do Plenário, já que a ausência dessa nova citação não resultaria em prejuízo à defesa do atual responsável, não só porque o presente processo já estaria em plenas condições de efetivo julgamento pelo TCU, mas também porque a solidariedade passiva seria legalmente erigida em favor do ente estatal credor, e não das eventuais pessoas privadas devedoras, podendo, se for o caso, o atual condenado ajuizar a superveniente ação regressiva em desfavor de outros eventuais responsáveis supostamente coobrigados.
18.	Contudo, como a malsinada irregularidade configuraria a eventual conduta dolosa no sentido de efetivamente facilitar, permitir ou concorrer para que pessoa física ou jurídica privada incorpore ou utilize, de forma indevida, rendas, verbas ou valores integrantes do acervo patrimonial da administração pública, sem a observância das formalidades legais ou regulamentares aplicáveis, resultando no eventual ilícito doloso de improbidade administrativa causador do aludido prejuízo ao erário, nos termos, por exemplo, do art. 10, I e II, da Lei n.º 8.429, de 1992, com a alteração promovida pela Lei n.º 14.230, de 2021, a eventual prescrição da ação de ressarcimento ao erário também não subsistiria, estando esse entendimento em plena consonância com a jurisprudência fixada pelo STF no bojo do RE 852.475-SP, com o trânsito em julgado a partir de 6/12/2019, diante da Tese de Repercussão Geral n.º 897 no sentido de que "São imprescritíveis as ações de ressarcimento ao erário fundadas na prática de ato doloso tipificado na Lei de Improbidade Administrativa".
19.	Importante ressaltar, ao final, que a TCE autuada sob o TC Processo 011.094/2018-4 (apensado) envolveria esse mesmo convênio, tendo o valor do débito fixado em R$ 279.242,78 a partir do somatório de duas parcelas em R$ 198.800,00 e R$ 80.442,78, mas a Acipe já teria reconhecido esta última parcela da dívida, com o ajuste para o respectivo ressarcimento parcelado por meio do Contrato de Repactuação n.º 2981/2015, ao passo que, para a outra parcela do débito em R$ 198.800,00, a unidade técnica verificou que, após a realização das diligências saneadoras, os correspondentes dispêndios permaneceriam incompatíveis com o objeto pactuado ou careceriam da devida comprovação fiscal sob o montante histórico de R$ 124.655,40, e, desse modo, a presente condenação de Ruthardo Grün contemplaria o dano apurado, mas "já restituído" pelo referido contrato de repactuação em face do anunciado TC Processo 011.094/2018-4 (apensado) .
20.	O TCU deve julgar irregulares, portanto, as contas de Ruthardo Grün para condená-lo ao pagamento do correspondente débito, aplicando-lhe, ainda, a multa prevista no art. 57 da Lei n.º 8.443, de 1992, sem prejuízo, todavia, de promover a exclusão da Associação Central dos Irrigantes do Perímetro Irrigado Platô de Guadalupe (Acipe) , além de Valdemir Alves da Silva, na presente relação processual.
Ante o exposto, pugno pela prolação do Acórdão ora submetido a este Colegiado.
TCU, Sala das Sessões, em 19 de abril de 2022.
Ministro-Substituto ANDRÉ LUÍS DE CARVALHO 
Relator